---
title: "Model_Bvar"
author: "Maulana Ihsan Athallah"
date: "2025-09-27"
output: word_document
---

# **BISMILLAH FINAL PROJECT**
### **Step 3 : PEMODELAN TIPE 1**


### 1. Panggil Library yang akan digunakan
```{r}
# === Paket Dasar ===
library(tidyverse)       # gabungan dplyr, ggplot2, readr, tidyr
library(data.table)      # manipulasi data cepat (opsional)
library(scales)          # format angka dan sumbu
library(dplyr)
library(tidyr)
library(stringr)

# === Visualisasi ===
library(ggplot2)
library(ggthemes)
library(viridis)

# === Standarisasi & Machine Learning ===
library(caret)           # preprocessing (scale, center), evaluasi model
library(recipes)         # pipeline preprocessing alternatif
library(tseries)
library(MASS)
library(bestNormalize)

# === Deep Learning ===
library(keras)           # untuk LSTM, optimizer (Adam, Nadam, RMSprop)
library(tensorflow)      # backend keras

# === Evaluasi ===
library(Metrics)         # MAE, RMSE, MSE

# === Utilitas ===
library(glue)            # string interpolation seperti f-string Python
library(reticulate)      # kalau mau jalankan Python langsung
library(microbenchmark)  # alternatif timeit
```


### Data Energi Sektor Industri

```{r}
industri <- read_csv2("industri.csv")
industri
```

```{r}
str(industri)
```


### Data Energi Sektor Rumah Tangga

```{r}
rumahtangga <- read_csv2("rumahtangga.csv")
rumahtangga
```

### Data Energi Sektor Komersial

```{r}
komersial <- read_csv2("komersial.csv")
komersial
```

### Data Perubahan Iklim Emisi CO2

```{r}
karbon <- read_csv2("karbon.csv")
karbon
```


### Data Perubahan Iklim Emisi Gas Rumah Kaca

```{r}
grk <- read_csv2("grk.csv")
grk
```

### Data Perubahan Iklim Perubahan Suhu Permukaan

```{r}
temp <- read_csv("temp.csv")
temp
```

#PENGGABUNGAN DATASET
```{r}
df_ind_bvar <- industri
df_rt_bvar <- rumahtangga
df_kom_bvar <- komersial

# 2. Menambahkan identitas per kolom
colnames(df_ind_bvar) <- paste0("Ind_", colnames(industri))
colnames(df_rt_bvar) <- paste0("RT_", colnames(rumahtangga))
colnames(df_kom_bvar) <- paste0("Kom_", colnames(komersial))


df_energy_bvar <- cbind(df_ind_bvar, df_rt_bvar, df_kom_bvar)
df_energy_bvar
```

#Cleaning Dataset
```{r}
# Nama kolom "Ind_Year" dan ganti dengan "Year"
colnames(df_energy_bvar)[colnames(df_energy_bvar) == "Ind_Year"] <- "Year"

# 2. Drop Kolom yang tidak dipakai
cols_to_drop <- c("RT_Year", "Kom_Year", "Ind_Sector", "RT_Sector", "Kom_Sector")

# Pilih semua kolom KECUALI (!) yang ada di daftar cols_to_drop
df_energy_bvar <- df_energy_bvar[, !colnames(df_energy_bvar) %in% cols_to_drop]

# 4. Buang baris NA
df_energy_bvar <- na.omit(df_energy_bvar)

# 5. Tampilkan data
df_energy_bvar
```


```{r}
df <- ts(df_energy_bvar[, -1],
        start = 2000,
        frequency = 1)

df
```



# Cek Stasioneritas Dataset 
```{r}
library(urca)
library(dplyr)

df <- df_energy_bvar

# Buang kolom Year
vars <- df %>% select(-Year)

# Hasil akhir
result_list <- list()

for (col_name in colnames(vars)) {
  
  series <- vars[[col_name]]
  
  # Uji ADF
  adf_test <- ur.df(series, type = "trend", selectlags = "AIC")
  p_value  <- summary(adf_test)@testreg$coefficients[2,4]
  
  result_list[[col_name]] <- data.frame(
    Variable = col_name,
    P_Value  = p_value,
    Status   = ifelse(p_value < 0.05, "Stationary", "Non-Stationary")
  )
}

stationarity_result <- bind_rows(result_list)
stationarity_result

```

# Stasionerkan data
```{r}
# ================================
# STEP 2 FINAL — Transform + ADF + Max Diff 3 + Alignment
# ================================
library(dplyr)
library(tseries)    # adf.test
library(forecast)   # ndiffs

df <- df_energy_bvar
vars <- df %>% select(-Year)
years <- df$Year

# containers
transformed_vars <- list()
recipe <- data.frame(
  Variable = character(),
  Transform = character(),
  Diff_Applied = integer(),
  Final_ADF_pvalue = numeric(),
  Status = character(),
  stringsAsFactors = FALSE
)

max_diff_allowed <- 3

# helper ADF
safe_adf_p <- function(x) {
  x2 <- as.numeric(na.omit(x))
  if (length(x2) < 6) return(NA)
  tryCatch(
    tseries::adf.test(x2)$p.value,
    error = function(e) NA
  )
}

for (col_name in colnames(vars)) {
  
  series_raw <- vars[[col_name]]

  # 1) Transformasi log1p bila non-negative
  if (all(series_raw >= 0, na.rm = TRUE)) {
    s <- log1p(series_raw)
    transform_label <- "log1p"
  } else {
    s <- series_raw
    transform_label <- "none"
  }

  # 2) Rekomendasi differencing (ADF-based)
  recommended_d <- tryCatch(
    forecast::ndiffs(as.numeric(na.omit(s)), test = "adf"),
    error = function(e) 0
  )
  if (is.na(recommended_d)) recommended_d <- 0
  recommended_d <- min(recommended_d, max_diff_allowed)

  # 3) Apply recommended differencing
  applied_d <- 0
  s_d <- s

  if (recommended_d > 0) {
    for (d in seq_len(recommended_d)) {
      s_d <- diff(s_d)
    }
    applied_d <- recommended_d
  }

  # 4) Test ADF
  p_val <- safe_adf_p(s_d)

  # 5) If masih non-stationary, add diffs manually up to 3
  while ((is.na(p_val) || p_val > 0.05) && applied_d < max_diff_allowed) {
    s_d <- diff(s_d)
    applied_d <- applied_d + 1
    p_val <- safe_adf_p(s_d)
  }

  # 6) Store hasil
  transformed_vars[[col_name]] <- s_d

  recipe <- rbind(recipe, data.frame(
    Variable = col_name,
    Transform = transform_label,
    Diff_Applied = applied_d,
    Final_ADF_pvalue = round(p_val, 5),
    Status = ifelse(!is.na(p_val) && p_val < 0.05, "Stationary", "Not Stationary"),
    stringsAsFactors = FALSE
  ))
}

# ================================
# ALIGN ALL SERIES (BIAR SIAP DIPAKAI BVAR)
# ================================
max_diff <- max(recipe$Diff_Applied)
orig_len <- nrow(vars)
aligned_len <- orig_len - max_diff

if (aligned_len < 6) {
  warning("Observasi terlalu sedikit setelah differencing. BVAR mungkin tidak stabil.")
}

aligned_matrix <- matrix(NA, nrow = aligned_len, ncol = length(transformed_vars))
colnames(aligned_matrix) <- names(transformed_vars)

for (v in names(transformed_vars)) {
  k <- recipe$Diff_Applied[recipe$Variable == v]
  series <- transformed_vars[[v]]
  aligned_matrix[, v] <- tail(series, aligned_len)
}

start_year <- years[1 + max_diff]
ts_data <- ts(aligned_matrix, start = start_year, frequency = 1)

# Output
print(recipe)
cat("\nAligned TS matrix dim:", dim(ts_data), "\n")
cat("Start year:", start_year, "\n")
```


```{r}
# list non-stationary vars dari recipe
nonstat_vars <- recipe$Variable[is.na(recipe$Final_ADF_pvalue) | recipe$Final_ADF_pvalue > 0.05]
cat("Non-stationary variables:\n")
print(nonstat_vars)
```



```{r}
library(BVAR)

# ====================
# 1. Prepare data
# ====================
df <- df_energy_bvar
rownames(df) <- df$Year
df$Year <- NULL

# ====================
# 2. Split data
# ====================
n <- nrow(df)
train_n <- floor(0.85 * n)

train <- df[1:train_n, ]
test  <- df[(train_n+1):n, ]


# ====================
# 3. Fit BVAR on level data
# ====================
model <- bvar(
  train,
  lags = 1,
  n_draw = 5000,
  n_burn = 2000,
  Verbose = TRUE
)

# ====================
# 4. Forecast 3 years
# ====================
fc <- predict(model, horizon = 3)
fc_mean <- fc$fc_mean

# Assign forecast years
forecast_years <- c(2021, 2022, 2023)
rownames(fc_mean) <- forecast_years

# ====================
# 5. Comparison table
# ====================
comparison <- data.frame(
  Year = forecast_years,
  Actual = I(split(as.data.frame(test), rownames(test))),
  Forecast = I(split(as.data.frame(fc_mean), rownames(fc_mean)))
)

comparison
```




```{r}
# ===========================================
# 6. Ambil forecast mean (sudah ada)
# ===========================================
fc_mean <- fc$fc_mean
forecast_years <- c(2021, 2022, 2023)
rownames(fc_mean) <- forecast_years

actual  <- as.matrix(test)   
pred    <- as.matrix(fc_mean)

# ===========================================
# 7. Evaluasi metrik fungsi utilitas
# ===========================================
EPS <- 1e-8   # anti pembagian 0

MAE  <- function(a, p) mean(abs(a - p))
RMSE <- function(a, p) sqrt(mean((a - p)^2))

MAPE <- function(a, p) mean(abs((a - p) / (abs(a) + EPS))) * 100

SMAPE <- function(a, p) {
  num <- abs(a - p)
  den <- (abs(a) + abs(p)) / 2
  sm  <- ifelse(den == 0, 0, num / den)
  mean(sm) * 100
}

# ===========================================
# 8. GLOBAL METRICS (SEMUA VARIABEL)
# ===========================================
mae_global  <- MAE(actual, pred)
rmse_global <- RMSE(actual, pred)
mape_global <- MAPE(actual, pred)
smape_global <- SMAPE(actual, pred)

cat("\n================ GLOBAL METRICS ================\n")
cat(sprintf("MAE   : %,.4f\n", mae_global))
cat(sprintf("RMSE  : %,.4f\n", rmse_global))
cat(sprintf("MAPE  : %.4f%%\n", mape_global))
cat(sprintf("SMAPE : %.4f%%\n", smape_global))

# ===========================================
# 9. PER-VARIABLE METRICS
# ===========================================
features <- colnames(actual)
metrics_list <- list()

for (i in seq_along(features)) {
  y_true <- actual[, i]
  y_pred <- pred[, i]

  metrics_list[[i]] <- data.frame(
    Feature = features[i],
    MAE     = MAE(y_true, y_pred),
    RMSE    = RMSE(y_true, y_pred),
    MAPE    = MAPE(y_true, y_pred),
    SMAPE   = SMAPE(y_true, y_pred)
  )
}

metrics_df <- do.call(rbind, metrics_list)
rownames(metrics_df) <- NULL

cat("\n================ PER-VARIABLE METRICS ================\n")
print(metrics_df)

```



























