---
title: "CobacobaBVAR"
author: "Maulana Ihsan Athallah"
date: "2026-04-09"
output: pdf_document
---

# **BISMILLAH FINAL PROJECT**
### **Step 3 : PEMODELAN TIPE 1**


### 1. Panggil Library yang akan digunakan
```{r}
# === Paket Dasar ===
library(tidyverse)       # gabungan dplyr, ggplot2, readr, tidyr
library(data.table)      # manipulasi data cepat (opsional)
library(scales)          # format angka dan sumbu
library(dplyr)
library(tidyr)
library(stringr)

# === Visualisasi ===
library(ggplot2)
library(ggthemes)
library(viridis)

# === Standarisasi & Machine Learning ===
library(caret)           # preprocessing (scale, center), evaluasi model
library(recipes)         # pipeline preprocessing alternatif
library(tseries)
library(MASS)
library(bestNormalize)

# === Deep Learning ===
library(keras)           # untuk LSTM, optimizer (Adam, Nadam, RMSprop)
library(tensorflow)      # backend keras

# === Evaluasi ===
library(Metrics)         # MAE, RMSE, MSE

# === Utilitas ===
library(glue)            # string interpolation seperti f-string Python
library(reticulate)      # kalau mau jalankan Python langsung
library(microbenchmark)  # alternatif timeit
```


### Data Energi Sektor Industri

```{r}
industri <- read_csv("industri2.csv")
industri
```

```{r}
str(industri)
```


### Data Energi Sektor Rumah Tangga

```{r}
rumahtangga <- read_csv("rumahtangga2.csv")
rumahtangga
```

### Data Energi Sektor Komersial

```{r}
komersial <- read_csv("komersial2.csv")
komersial
```

### Data Perubahan Iklim Emisi CO2

```{r}
karbon <- read_csv("karbon.csv")
karbon
```


### Data Perubahan Iklim Emisi Gas Rumah Kaca

```{r}
grk <- read_csv("grk.csv")
grk
```

### Data Perubahan Iklim Perubahan Suhu Permukaan

```{r}
temp <- read_csv("temp.csv")
temp
```

#PENGGABUNGAN DATASET
```{r}
df_ind_bvar <- industri
df_rt_bvar <- rumahtangga
df_kom_bvar <- komersial

# 1. Menambahkan identitas (Prefix) per kolom
colnames(df_ind_bvar) <- paste0("Ind_", colnames(industri))
colnames(df_rt_bvar) <- paste0("RT_", colnames(rumahtangga))
colnames(df_kom_bvar) <- paste0("Kom_", colnames(komersial))

# 2. Gabungkan Data
df_energy_bvar <- cbind(df_ind_bvar, df_rt_bvar, df_kom_bvar)

# === TAMBAHAN: MEMBERSIHKAN NAMA KOLOM ===

# a. Ganti Spasi " " menjadi "_"
colnames(df_energy_bvar) <- gsub(" ", "_", colnames(df_energy_bvar))

# b. Ganti Titik "." menjadi "_" 
# Note: Kita pakai "\\." karena tanda titik dianggap karakter spesial di R
colnames(df_energy_bvar) <- gsub("\\.", "_", colnames(df_energy_bvar))

# c. (Opsional) Hapus jika ada underscore ganda "__" akibat proses di atas
colnames(df_energy_bvar) <- gsub("__", "_", colnames(df_energy_bvar))

# Tampilkan hasil
df_energy_bvar
```


#Cleaning Dataset
```{r}
# Nama kolom "Ind_Year" dan ganti dengan "Year"
colnames(df_energy_bvar)[colnames(df_energy_bvar) == "Ind_Year"] <- "Year"

# 2. Drop Kolom yang tidak dipakai
cols_to_drop <- c("RT_Year", "Kom_Year", "Ind_Sector", "RT_Sector", "Kom_Sector")

# Pilih semua kolom KECUALI (!) yang ada di daftar cols_to_drop
df_energy_bvar <- df_energy_bvar[, !colnames(df_energy_bvar) %in% cols_to_drop]

# 4. Buang baris NA
df_energy_bvar <- na.omit(df_energy_bvar)

# Ambil semua baris dimana Year TIDAK SAMA DENGAN (!=) 2024
df_energy_bvar <- df_energy_bvar[df_energy_bvar$Year != 2024, ]

# 5. Tampilkan data
df_energy_bvar
```


#Standarisasi Dataset
```{r}
# 1. Standarisasi Data (Z-Score)
data_raw <- df_energy_bvar[, names(df_energy_bvar) != "Year"]
data_scaled_obj <- scale(data_raw) 

# parameter scaling
center_vals <- attr(data_scaled_obj, "scaled:center") # Mean
scale_vals  <- attr(data_scaled_obj, "scaled:scale")  # SD

data_scaled <- as.data.frame(data_scaled_obj)

cat("Preview Data Scaled:\n")
data_scaled
```


#Cek Stasioneritas data : 
```{r}
library(tseries)

# === FUNGSI CEK STASIONERITAS ===
cek_stasioner_awal <- function(df) {
  col_names <- names(df)
  results <- data.frame(
    Variable = character(),
    P_Value = numeric(),
    Status = character(),
    stringsAsFactors = FALSE
  )
  
  cat("--- Memeriksa Stasioneritas", length(col_names), "Variabel ---\n")
  
  for(col in col_names) {
    vec_data <- na.omit(df[[col]])
    if(var(vec_data) == 0 || length(vec_data) < 3) {
      p_val <- NA
      stat <- "SKIP (Konstan/Data Kurang)"
    } else {
      # 2. ADF Test
      tryCatch({
        test <- adf.test(vec_data)
        p_val <- round(test$p.value, 4)
        stat <- ifelse(test$p.value < 0.05, "Stasioner (Aman)", "Tidak Stasioner")
      }, error = function(e) {
        p_val <- NA
        stat <- "Error ADF"
      })
    }
    results <- rbind(results, data.frame(
      Variable = col, 
      P_Value = p_val, 
      Status = stat
    ))
  }
  
  return(results)
}

# Cek Stasioner
laporan_awal <- cek_stasioner_awal(data_scaled)
laporan_awal
```



```{r}
library(tseries)

# === FUNGSI CEK STASIONER & AUTO DIFF ===
auto_diff_check <- function(df, max_diff = 2) {
  col_names <- names(df)
  n_rows_original <- nrow(df)
  processed_list <- list()
  
  report_df <- data.frame(
    Variable = character(), Order_Diff = integer(), 
    Final_P_Value = numeric(), Status = character(), stringsAsFactors = FALSE
  )
  
  for(col in col_names) {
    current_vec <- df[[col]]
    current_d <- 0
    is_stationary <- FALSE
    final_p <- NA
    status_msg <- "Max Diff Reached"
    
    while(current_d <= max_diff) {
      clean_vec <- na.omit(current_vec)

      if(var(clean_vec) == 0 || length(clean_vec) < 3) {
        status_msg <- "SKIP (Konstan/Pendek)"; final_p <- NA; break
      }
      
      # Uji ADF
      tryCatch({
        test <- adf.test(clean_vec)
        p_val <- test$p.value
        
        if(p_val < 0.05) { 
          is_stationary <- TRUE
          final_p <- p_val
          status_msg <- "Stasioner"
          break
        } else {
          final_p <- p_val
        }
      }, error = function(e) { status_msg <- "Error ADF" })
      
      if(!is_stationary && current_d < max_diff) {
        current_d <- current_d + 1
        current_vec <- diff(current_vec)
      } else {
        break
      }
    }
    
    pad_na <- rep(NA, n_rows_original - length(current_vec))
    processed_list[[col]] <- c(pad_na, current_vec)
    
    report_df <- rbind(report_df, data.frame(
      Variable = col, Order_Diff = current_d, 
      Final_P_Value = round(final_p, 4), Status = status_msg
    ))
  }
  
  df_final_clean <- na.omit(as.data.frame(processed_list))
  return(list(data = df_final_clean, summary = report_df))
}

# === EKSEKUSI ===
hasil_auto_diff <- auto_diff_check(data_scaled, max_diff = 2)
data_ready <- hasil_auto_diff$data

cat("=== Summary Auto-Diff ===\n")
print(hasil_auto_diff$summary)
```


```{r}
# ... (setelah baris data_ready <- hasil_auto_diff$data)

# === VISUALISASI ACF & PACF (Post-Differencing) ===

plot_acf_pacf <- function(df) {
  col_names <- names(df)
  
  for (col in col_names) {
    # Setup grid 1 baris 2 kolom
    par(mfrow = c(1, 2)) 
    
    # Ambil data
    vec_data <- df[[col]]
    
    # Plot ACF
    acf(vec_data, main = paste("ACF -", col), 
        col = "blue", lwd = 2, lag.max = 20)
    
    # Plot PACF
    pacf(vec_data, main = paste("PACF -", col), 
         col = "red", lwd = 2, lag.max = 20)
    
    # Reset layout (opsional, agar plot selanjutnya bersih)
    par(mfrow = c(1, 1))
  }
}

cat("=== Menampilkan Plot ACF & PACF Data Stasioner ===\n")
plot_acf_pacf(data_ready)
```


```{r}
library(BVAR)
library(ggplot2)
library(scales)

# ==============================================================================
# 1. FUNGSI REVERT (DIPERBAIKI UNTUK PENYAMBUNGAN SEMPURNA)
# ==============================================================================
revert_data_final <- function(raw_matrix, cols_target, is_future = FALSE) {
  if(ncol(raw_matrix) != length(cols_target)) { raw_matrix <- t(raw_matrix) }
  colnames(raw_matrix) <- cols_target
  res_matrix <- raw_matrix * 0 
  
  diff_info <- hasil_auto_diff$summary
  nama_bersih <- gsub("[ .]", "_", diff_info$Variable)
  rownames(diff_info) <- nama_bersih
  
  # Penentuan index anchor
  last_idx <- if(is_future) nrow(data_scaled) else (nrow(data_scaled) - n_forecast)
  
  for(col in cols_target) {
    col_clean <- gsub("[ .]", "_", col)
    d_order <- diff_info[col_clean, "Order_Diff"]
    if(is.na(d_order)) d_order <- 0
    
    temp_vec <- raw_matrix[, col]
    
    # Revert Differencing
    if(d_order > 0) {
      for(i in 1:d_order) {
        target_level <- d_order - i
        hist_series <- if(target_level == 0) data_scaled[1:last_idx, col] else 
                       diff(data_scaled[1:last_idx, col], differences = target_level)
        anchor <- tail(hist_series, 1)
        temp_vec <- cumsum(temp_vec) + anchor
      }
    }
    
    # Revert Scaling
    sd_val <- scale_vals[col]; mean_val <- center_vals[col]
    if(is.na(sd_val)) sd_val <- 1; if(is.na(mean_val)) mean_val <- 0
    
    nilai_asli <- (temp_vec * sd_val) + mean_val
    res_matrix[, col] <- pmax(nilai_asli, 0)
  }
  return(res_matrix)
}
```




========================================================================================================================================================================


```{r}
# ==============================================================================
# A1. SPLIT DATA
# ==============================================================================
n_total <- nrow(data_ready)
n_train <- floor(0.8 * n_total)
n_forecast <- n_total - n_train

train_data <- data_ready[1:n_train, ]
test_data  <- data_ready[(n_train + 1):n_total, ]
cols_model <- colnames(train_data)
```


```{r}
# ==============================================================================
# A2. TRAIN MODEL
# ==============================================================================
library(BVAR)

mn_params <- bv_mn(
  lambda = bv_lambda(mode = 0.2, sd = 0.4, min = 1e-4, max = 5),
  alpha = bv_alpha(mode = 2)
)

priors <- bv_priors(mn = mn_params)
mh_setup <- bv_mh(scale_hess = 0.05)

run_eval <- bvar(
  data = train_data,
  lags = 2,
  priors = priors,
  mh = mh_setup,
  n_save = 5000,
  n_burn = 2000,
  verbose = FALSE
)
```


```{r}
# ==============================================================================
# A3. PREDICT TEST
# ==============================================================================
preds_test <- predict(run_eval, horizon = n_forecast)

forecast_test <- revert_data_final(
  preds_test$quants[2,,],
  cols_model,
  is_future = FALSE
)
```


```{r}
# ==============================================================================
# A4. EVALUASI METRIK
# ==============================================================================
df_actual_raw <- df_energy_bvar
colnames(df_actual_raw) <- gsub("[ .]", "_", colnames(df_actual_raw))

actual_test <- tail(df_actual_raw[, cols_model], n_forecast)

calc_metrics <- function(actual, pred) {
  e <- as.numeric(actual) - as.numeric(pred)
  c(
    MAE = mean(abs(e)),
    RMSE = sqrt(mean(e^2)),
    MAPE = mean(abs(e / (actual + 1e-10))) * 100
  )
}

results_df <- data.frame()

for(col in cols_model) {
  vals <- calc_metrics(actual_test[[col]], forecast_test[, col])
  
  results_df <- rbind(results_df, data.frame(
    Variable = col,
    MAE = unname(vals["MAE"]),
    RMSE = unname(vals["RMSE"]),
    MAPE = unname(vals["MAPE"])
  ))
}

# GLOBAL MAPE
fmt <- function(x) format(x, big.mark=",", digits=2, nsmall=2)

cat("\nGLOBAL MAE:", fmt(mean(results_df$MAE)))

display_df <- results_df
display_df$MAE  <- sapply(display_df$MAE, fmt)
display_df$RMSE <- sapply(display_df$RMSE, fmt)
display_df$MAPE <- paste0(sapply(display_df$MAPE, fmt), "%")
rownames(display_df) <- NULL

print(display_df, row.names = FALSE)
```


```{r}
# ==============================================================================
# A4. EVALUASI METRIK
# ==============================================================================
df_actual_raw <- df_energy_bvar
colnames(df_actual_raw) <- gsub("[ .]", "_", colnames(df_actual_raw))

actual_test <- tail(df_actual_raw[, cols_model], n_forecast)

calc_metrics <- function(actual, pred) {
  e <- as.numeric(actual) - as.numeric(pred)
  c(
    MAE = mean(abs(e)),
    RMSE = sqrt(mean(e^2)),
    MAPE = mean(abs(e / (actual + 1e-10))) * 100
  )
}

results_df <- data.frame()

for(col in cols_model) {
  vals <- calc_metrics(actual_test[[col]], forecast_test[, col])
  
  results_df <- rbind(results_df, data.frame(
    Variable = col,
    MAE = unname(vals["MAE"]),
    RMSE = unname(vals["RMSE"]),
    MAPE = unname(vals["MAPE"])
  ))
}

# GLOBAL MAPE
fmt <- function(x) format(x, big.mark=",", digits=2, nsmall=2)

cat("\nGLOBAL MAPE:", fmt(mean(results_df$MAPE)), "%\n")

display_df <- results_df
display_df$MAE  <- sapply(display_df$MAE, fmt)
display_df$RMSE <- sapply(display_df$RMSE, fmt)
display_df$MAPE <- paste0(sapply(display_df$MAPE, fmt), "%")
rownames(display_df) <- NULL

print(display_df, row.names = FALSE)
```


```{r}
# ==============================================================================
# A5. PLOT TEST FORECAST (WAJIB)
# ==============================================================================
library(ggplot2)
library(scales)

START_YEAR <- 1990
years_hist <- seq(START_YEAR, length.out = nrow(df_actual_raw))
years_test <- tail(years_hist, n_forecast)

for(col in cols_model) {
  
  df_plot <- data.frame(
    Year = years_hist,
    Value = df_actual_raw[[col]],
    Type = "Actual (Train)"
  )
  
  idx_test <- length(years_hist) - n_forecast + 1
  df_plot$Type[idx_test:length(years_hist)] <- "Actual (Test)"
  
  err <- results_df$RMSE[results_df$Variable == col]
  
  df_test_f <- data.frame(
    Year = years_test,
    Value = forecast_test[, col],
    Lower = pmax(forecast_test[, col] - 1.96 * err, 0),
    Upper = forecast_test[, col] + 1.96 * err
  )
  
  p <- ggplot() +
  
  # Actual (semua hitam)
  geom_line(data = df_plot,
            aes(x = Year, y = Value),
            color = "black", size = 1) +
  
  # CI
  geom_ribbon(data = df_test_f,
              aes(x = Year, ymin = Lower, ymax = Upper),
              fill = "red", alpha = 0.15) +
  
  # Forecast
  geom_line(data = df_test_f,
            aes(x = Year, y = Value),
            color = "red", linetype = "dashed", size = 1) +
  
  scale_y_continuous(labels = comma) +
  theme_minimal() +
  labs(title = paste("Test Forecast:", col))
  
  print(p)  # 🔥 INI WAJIB
}
```


```{r}
# ==============================================================================
# A6. EXPORT (TEST ONLY ✅)
# ==============================================================================

df_export_forecast <- as.data.frame(forecast_test)

# Tambahkan Year
df_export_forecast$Year <- years_test

# Pindahkan Year ke depan
cols <- names(df_export_forecast)
df_export_forecast <- df_export_forecast[, c("Year", setdiff(cols, "Year"))]

# ===============================
# METRICS (RAW NUMERIC)
# ===============================
df_export_metrics <- results_df

# ===============================
# SIMPAN FILE 
# ===============================
write.csv(df_export_forecast, "bvar_forecast_result.csv", row.names = FALSE)
write.csv(df_export_metrics, "bvar_metrics_result.csv", row.names = FALSE)

cat("\n=== EXPORT SESUAI PIPELINE LAMA ===\n")
cat("Lokasi:", getwd(), "\n")
```


```{r}
# ==============================================================================
# B1. TRAIN FULL DATA
# ==============================================================================
run_final <- bvar(
  data = data_ready,
  lags = 2,
  priors = priors,
  mh = mh_setup,
  n_save = 5000,
  n_burn = 2000,
  verbose = FALSE
)

n_future <- 7
preds_future <- predict(run_final, horizon = n_future)

forecast_mid <- revert_data_final(
  preds_future$quants[2,,],
  cols_model,
  is_future = TRUE
)
```


```{r}
# ==============================================================================
# B2. CI RMSE
# ==============================================================================
forecast_low <- forecast_mid
forecast_upp <- forecast_mid

for(col in cols_model) {
  err <- results_df$RMSE[results_df$Variable == col]
  forecast_low[, col] <- pmax(forecast_mid[, col] - 1.96 * err, 0)
  forecast_upp[, col] <- forecast_mid[, col] + 1.96 * err
}
```


```{r}
# ==============================================================================
# B3. PLOT FUTURE
# ==============================================================================
years_fut <- seq(tail(years_hist, 1) + 1, length.out = n_future)

for(col in cols_model) {
  
  df_hist <- data.frame(
    Year = years_hist,
    Value = df_actual_raw[[col]]
  )
  
  df_future <- data.frame(
    Year = years_fut,
    Value = forecast_mid[, col],
    Lower = forecast_low[, col],
    Upper = forecast_upp[, col]
  )
  
  last_point <- data.frame(
    Year = tail(years_hist, 1),
    Value = tail(df_actual_raw[[col]], 1),
    Lower = tail(df_actual_raw[[col]], 1),
    Upper = tail(df_actual_raw[[col]], 1)
  )
  
  df_future_plot <- rbind(last_point, df_future)
  
  p <- ggplot() +
    geom_line(data = df_hist, aes(x = Year, y = Value), color = "black", size = 1) +
    geom_ribbon(data = df_future_plot,
                aes(x = Year, ymin = Lower, ymax = Upper),
                fill = "red", alpha = 0.15) +
    geom_line(data = df_future_plot,
              aes(x = Year, y = Value),
              color = "red", linetype = "dashed") +
    scale_y_continuous(labels = comma) +
    theme_minimal() +
    labs(title = paste("Future Forecast:", col))
  
  print(p)  # 🔥 WAJIB
}
```


