---
title: "Coretan - Converted to R"
output: html_notebook
---


# **BISMILLAH FINAL PROJECT**
### **Step 3 : PEMODELAN TIPE 1**


### 1. Panggil Library yang akan digunakan
```{r}
# === Paket Dasar ===
library(tidyverse)       # gabungan dplyr, ggplot2, readr, tidyr
library(data.table)      # manipulasi data cepat (opsional)
library(scales)          # format angka dan sumbu
library(dplyr)
library(tidyr)
library(stringr)

# === Visualisasi ===
library(ggplot2)
library(ggthemes)
library(viridis)

# === Standarisasi & Machine Learning ===
library(caret)           # preprocessing (scale, center), evaluasi model
library(recipes)         # pipeline preprocessing alternatif

# === Deep Learning ===
library(keras)           # untuk LSTM, optimizer (Adam, Nadam, RMSprop)
library(tensorflow)      # backend keras

# === Evaluasi ===
library(Metrics)         # MAE, RMSE, MSE

# === Utilitas ===
library(glue)            # string interpolation seperti f-string Python
library(reticulate)      # kalau mau jalankan Python langsung
library(microbenchmark)  # alternatif timeit
```

### Data Energi Sektor Industri

```{r}
industri <- read_csv2("industri.csv")
industri
```

```{r}
str(industri)
```


### Data Energi Sektor Rumah Tangga

```{r}
rumahtangga <- read_csv2("rumahtangga.csv")
rumahtangga
```

### Data Energi Sektor Komersial

```{r}
komersial <- read_csv2("komersial.csv")
komersial
```

### Data Perubahan Iklim Emisi CO2

```{r}
karbon <- read_csv2("karbon.csv")
karbon
```


### Data Perubahan Iklim Emisi Gas Rumah Kaca

```{r}
grk <- read_csv2("grk.csv")
grk
```

### Data Perubahan Iklim Perubahan Suhu Permukaan

```{r}
temp <- read_csv("temp.csv")
temp
```

#PENGGABUNGAN DATASET
```{r}
# 1. Buat salinan dulu (best practice, agar data asli tidak berubah)
df_ind_bvar <- industri
df_rt_bvar <- rumahtangga
df_kom_bvar <- komersial

# 2. Ganti nama kolom (R-nya .add_prefix())
# Kita pakai paste0() untuk menggabungkan string
colnames(df_ind_bvar) <- paste0("Ind_", colnames(industri))
colnames(df_rt_bvar) <- paste0("RT_", colnames(rumahtangga))
colnames(df_kom_bvar) <- paste0("Kom_", colnames(komersial))

# 3. Gabungkan kolom (R-nya pd.concat(axis=1))
df_energy_bvar <- cbind(df_ind_bvar, df_rt_bvar, df_kom_bvar)

# Cari nama kolom "Ind_Year" dan ganti dengan "Year"
colnames(df_energy_bvar)[colnames(df_energy_bvar) == "Ind_Year"] <- "Year"

# 2. R-nya .drop()
# Buat daftar kolom yang mau dibuang
cols_to_drop <- c("RT_Year", "Kom_Year", "Ind_Sector", "RT_Sector", "Kom_Sector")

# Pilih semua kolom KECUALI (!) yang ada di daftar cols_to_drop
df_energy_bvar <- df_energy_bvar[, !colnames(df_energy_bvar) %in% cols_to_drop]

# 4. Buang baris NA (R-nya .dropna())
df_energy_bvar <- na.omit(df_energy_bvar)

data_energy <- df_energy_bvar

# 5. Tampilkan data
print(df_energy_bvar)
```


#CEK STASIIONERITAS DATA
```{r}
# --- PASTIKAN PACKAGE TERSERDIA ---
library(tseries)
library(dplyr)

# --- TAHAP 1: PILIH DATA NUMERIK (EXCLUDE 'YEAR') ---
# --- MENJADI INI (Pakai dplyr::select) ---
df_original_data_only <- df_energy_bvar %>%
  dplyr::select(-Year) %>% # <--- DITAMBAHKAN "dplyr::"
  as.data.frame()

# --- TAHAP 2: FUNGSI CEK STASIONERITAS ---
# Fungsi untuk menjalankan ADF test pada semua kolom
check_initial_stationarity <- function(df) {
  
  results <- data.frame(
    Variable = colnames(df),
    ADF_pvalue = NA_real_,
    Initial_Status = "",
    stringsAsFactors = FALSE
  )
  
  for (i in 1:ncol(df)) {
    kolom <- as.numeric(df[, i]) # Pastikan data numerik
    
    # Jalankan ADF test, menggunakan tryCatch untuk menghindari error data yang ekstrem
    p_value <- tryCatch({
      tseries::adf.test(kolom)$p.value
    }, error = function(e) NA_real_)
    
    results[i, "ADF_pvalue"] <- round(p_value, 4)
    
    # Kriteria: p-value < 0.05 dianggap Stasioner
    results[i, "Initial_Status"] <- ifelse(
      is.na(p_value), 
      "❌ Error/Unstable", 
      ifelse(p_value < 0.05, "✅ Stationary (Aman)", "❌ Non-Stationary (Perlu Transformasi)")
    )
  }
  return(results)
}

# --- TAHAP 3: EKSEKUSI ---
initial_stationarity_check <- check_initial_stationarity(df_original_data_only)

print("--- HASIL CEK STASIONERITAS DATA MENTAH (SEBELUM TRANSFORMASI) ---")
print(initial_stationarity_check)
```

#MENSTASIONERKAN DATASET
#```{r}
library(tseries)
library(forecast)
library(dplyr)

# --- FUNGSI 1: try_transform_R (Transformasi Awal) ---
try_transform_R <- function(series, method) {
  if (method == "log") {
    shift <- 0
    if (any(series <= 0, na.rm = TRUE)) { shift <- abs(min(series, na.rm = TRUE)) + 1 }
    transformed <- log(series + shift)
    note <- sprintf("log (shift=%.0f)", shift)
    return(list(transformed = transformed, note = note))
  } else if (method == "boxcox") {
      if (any(series <= 0, na.rm = TRUE)) { return(list(transformed = NULL, note = "boxcox (skip, ada nilai <=0)")) }
    lambda <- forecast::BoxCox.lambda(series)
    transformed <- forecast::BoxCox(series, lambda = lambda)
    note <- sprintf("boxcox (λ=%.3f)", lambda)
    return(list(transformed = transformed, note = note))
    } else {
      return(list(transformed = series, note = "original"))
      }
}

# --- FUNGSI 2: make_stationary_advanced_R (Main Loop ADF) ---
make_stationary_advanced_R <- function(series, signif = 0.05, max_diff = 3, name = '') {
  series <- as.numeric(series)
  series <- series[!is.na(series)] 
  methods <- c("log","boxcox")
  best_result <- list('Variable' = name, 'Transform' = "original", 'Final p-value' = NULL, 'Diff Applied' = NULL, 'Status' = "Tidak Stasioner", 'Transformed_Series' = series )
  
  for (method in c("original", methods)) {
    transform_obj <- NULL 
    if (method == "original") { transformed <- series; note <- "original" } 
    else { transform_obj <- try_transform_R(series, method); if (is.null(transform_obj$transformed)) { next }
    transformed <- transform_obj$transformed; note <- transform_obj$note }
    for (d in 0:max_diff) {
      temp <- transformed 
      if (d > 0) { temp <- diff(temp, differences = d); temp <- temp[!is.na(temp)] }
      if (length(temp) < 10) { next }
      p_value <- 1.0 
      p_value <- tryCatch({ tseries::adf.test(temp)$p.value }, error = function(e) { return(1.0) })
      
      if (p_value <= signif) {
        return(list('Variable' = name, 'Transform' = note, 'Final p-value' = round(p_value, 4), 'Diff Applied' = d, 'Status' = "Stasioner", 'Transformed_Series' = temp ))
        }
      best_result <- list('Variable' = name, 'Transform' = note, 'Final p-value' = round(p_value, 4), 'Diff Applied' = d, 'Status' = "Tidak Stasioner", 'Transformed_Series' = temp )
      } 
  } 
  return(best_result) 
}

# --- EKSEKUSI STASIONERITAS (MEMBUAT TABEL RESEP) ---
results_list <- list()
transformed_list <- list()
metadata_cols <- c("Year")
data_cols <- setdiff(colnames(df_energy_bvar), metadata_cols) 
data_energy_original <- df_energy_bvar # Gunakan df gabungan untuk input

for (col_name in data_cols) {
  # Panggil fungsi stasioneritas untuk setiap kolom
  res <- make_stationary_advanced_R(data_energy_original[[col_name]], name = col_name)
  # Simpan resep (tanpa Transformed_Series)
  results_list[[col_name]] <- res[!names(res) %in% "Transformed_Series"]
  transformed_list[[col_name]] <- res[['Transformed_Series']]
}

# --- REKAPITULASI HASIL STASIONERITAS (TABEL OUTPUT) ---
hasil_diftrans <- dplyr::bind_rows(results_list)

print("--- REKAPITULASI HASIL STASIONERITAS (RESEP BVAR) ---")
print(hasil_diftrans)

# --- CATATAN ---
# df_energy_bvar_stationary (data stasioner) dibuat dari transformed_list 
# dan siap untuk proses BVAR selanjutnya.


```{r}
# === BLOK 1: LOAD PACKAGES DAN DEFINISI FUNGSI ===
library(tseries)
library(forecast)
library(dplyr)
library(car)
library(BVAR)
library(vars)
library(foreach)
library(doParallel)
library(Metrics) 
library(lubridate) # Diperlukan untuk beberapa manipulasi data

# --- FUNGSI 1: try_transform_R (Versi Rapi) ---
try_transform_R <- function(series, method) {
    if (method == "log") {
        shift <- ifelse(
            any(series <= 0, na.rm = TRUE), 
            abs(min(series, na.rm = TRUE)) + 1, 
            0
        )
        transformed <- log(series + shift)
        note <- sprintf("log (shift=%.0f)", shift)
        return(list(transformed = transformed, note = note))
        
    } else if (method == "yeojohnson") { # <--- BOXCOX DIGANTI
        
        # Yeo-Johnson dapat menangani nilai <= 0. Kita estimasi lambda
        lambda <- suppressWarnings(car::powerTransform(series, family = "yjPower")$lambda)
        
        # Terapkan transformasi
        transformed <- car::yjPower(series, lambda = lambda)
        note <- sprintf("yeojohnson (λ=%.3f)", lambda)
        
        return(list(transformed = transformed, note = note))
        
    } else {
        return(list(transformed = series, note = "original"))
    }
}

# --- FUNGSI 2: make_stationary_advanced_R (Main Loop ADF) ---
make_stationary_advanced_R <- function(series, signif = 0.05, max_diff = 2, name = '') {
    series <- as.numeric(series); series <- series[!is.na(series)] 
    methods <- c("log","yeojohnson"); best_result <- list('Variable' = name, 'Transform' = "original", 'Final p-value' = NULL, 'Diff Applied' = NULL, 'Status' = "Tidak Stasioner", 'Transformed_Series' = series )
    
    for (method in c("original", methods)) {
        transform_obj <- NULL 
        if (method == "original") { transformed <- series; note <- "original" } 
        else { transform_obj <- try_transform_R(series, method); if (is.null(transform_obj$transformed)) { next }; transformed <- transform_obj$transformed; note <- transform_obj$note }
        
        for (d in 0:max_diff) {
            temp <- transformed 
            if (d > 0) { temp <- diff(temp, differences = d); temp <- temp[!is.na(temp)] }
            if (length(temp) < 10) { next }
            p_value <- 1.0 
            p_value <- tryCatch({ tseries::adf.test(temp)$p.value }, error = function(e) { return(1.0) })
            
            if (p_value <= signif) {
                return(list('Variable' = name, 'Transform' = note, 'Final p-value' = round(p_value, 4), 'Diff Applied' = d, 'Status' = "Stasioner", 'Transformed_Series' = temp ))
            }
            best_result <- list('Variable' = name, 'Transform' = note, 'Final p-value' = round(p_value, 4), 'Diff Applied' = d, 'Status' = "Tidak Stasioner", 'Transformed_Series' = temp )
        } 
    } 
    return(best_result) 
}

# --- FUNGSI INVERSI (UNTUK BALIKKAN RAMALAN) ---
parse_shift <- function(transform_note) { gsub(".*shift=([0-9.]+)\\).*", "\\1", transform_note) %>% as.numeric() }
parse_lambda <- function(transform_note) { gsub(".*λ=([0-9.-]+)\\).*", "\\1", transform_note) %>% as.numeric() }
invert_transformation <- function(series, transform_note) {
    
    if (transform_note == "original") { 
        return(series) 
        
    } else if (grepl("log", transform_note)) { 
        shift <- parse_shift(transform_note)
        return(exp(series) - shift)
        
    } else if (grepl("yeojohnson", transform_note)) { # <--- Yeo-Johnson Correct
        lambda <- parse_lambda(transform_note)
        # Gunakan yjPower dengan inverse = TRUE
        return(car::yjPower(series, lambda = lambda, inverse = TRUE))
        
    } else { 
        warning(paste("Transformasi tidak dikenal:", transform_note))
        return(series)
    }
}
invert_differencing <- function(forecast_vec, d, anchor_values) {
    if (d == 0) return(forecast_vec)
    temp_forecast <- forecast_vec
    for (i in d:1) {
        anchor <- anchor_values[[paste0("d", i - 1)]]
        temp_forecast <- anchor + cumsum(temp_forecast)
    }
    return(temp_forecast)
}
get_real_forecast <- function(forecast_df, recipe_book, original_data) {
    real_forecast_list <- list()
    for (col_name in colnames(forecast_df)) {
        resep <- recipe_book[recipe_book$Variable == col_name, ]; if (nrow(resep) == 0) { next }
        d <- resep$`Diff Applied`; transform_note <- resep$Transform
        ramalan_mentah <- forecast_df[[col_name]]
        
        series_asli <- original_data[[col_name]]; series_asli <- series_asli[!is.na(series_asli)]
        transform_obj <- try_transform_R(series_asli, method = transform_note)
        series_transform <- transform_obj$transformed
        
        anchor_values <- list(); anchor_values$d0 <- tail(series_transform, 1)
        if (d >= 2) { anchor_values$d1 <- tail(diff(series_transform, differences = 1), 1) }
        if (d >= 3) { anchor_values$d2 <- tail(diff(series_transform, differences = 2), 1) }
        
        ramalan_transform <- invert_differencing(ramalan_mentah, d, anchor_values)
        ramalan_nyata <- invert_transformation(ramalan_transform, transform_note)
        real_forecast_list[[col_name]] <- ramalan_nyata
    }
    return(as.data.frame(real_forecast_list))
}
```



```{r}
# --- KOREKSI BLOK 2: DATA PREP & STASIONERITAS (VERSI DENGAN SCALE) ---

# Simpan data mentah sebagai jangkar (ORIGINAL DATA)
Y_original_clean <- na.omit(df_energy_bvar)

# --- NEW FIX: DEFINISI DATA_COLS DULU ---
metadata_cols <- c("Year") 
data_cols <- setdiff(colnames(Y_original_clean), metadata_cols) 

# --- PENYIMPANAN DATA SCALING (DARI Y_ORIGINAL_CLEAN) ---
scaling_data <- list()
# Loop pertama sekarang menggunakan data_cols yang sudah didefinisikan
for (col in data_cols) { 
    # Kolom "Year" sudah otomatis dikecualikan
    series <- Y_original_clean[[col]]
    scaling_data[[col]] <- list(
        mean = mean(series, na.rm = TRUE),
        sd = sd(series, na.rm = TRUE)
    )
    # Terapkan scaling ke data original SEBELUM masuk ke stasioneritas
    Y_original_clean[[col]] <- scale(series, center = TRUE, scale = TRUE)
}
# Y_original_clean sekarang berisi data yang sudah distandarisasi

# --- EKSEKUSI STASIONERITAS PADA DATA YANG SUDAH DI-SCALE ---
results_list <- list(); transformed_list <- list()
# data_cols sudah benar di sini
for (col_name in data_cols) {
    res <- make_stationary_advanced_R(Y_original_clean[[col_name]], name = col_name)
    results_list[[col_name]] <- res[!names(res) %in% "Transformed_Series"]
    transformed_list[[col_name]] <- res[['Transformed_Series']]
}

# Menyimpan Resep (hasil_diftrans)
hasil_diftrans <- dplyr::bind_rows(results_list)

# Finalisasi Matriks Input BVAR
max_len <- max(sapply(transformed_list, length))
padded_list <- lapply(transformed_list, function(v) { c(v, rep(NA, max_len - length(v))) })
df_energy_bvar_stationary <- as.data.frame(padded_list)
df_energy_bvar_stationary$Year <- tail(Y_original_clean$Year, nrow(df_energy_bvar_stationary))

df_bvar_clean <- na.omit(df_energy_bvar_stationary)
Y <- df_bvar_clean[, !colnames(df_bvar_clean) %in% "Year"]

print(hasil_diftrans)
```



```{r}
# --- BLOK 3: TUNING DAN FORECAST FINAL (FINALIZED) ---

# --- 3.1 PREPARASI TRAIN/TEST ---
set.seed(42)
h <- ceiling(0.2 * nrow(Y)) # Horizon (20% data untuk Test set)
n_total <- nrow(Y); n_train <- n_total - h

Y_train <- Y[1:n_train, ]

# --- 3.2 GRID SEARCH WAIC (MULTIVARIAT) ---
# Mencari lags, n_draw, dan n_burn terbaik (WAIC terbaik = model terbaik)
param_grid <- expand.grid(
  lags = c(1), n_draw = c(1500), n_burn = c(1000)
)
param_grid <- param_grid[param_grid$n_burn < param_grid$n_draw, ]

cl <- makeCluster(4); registerDoParallel(cl) 

results_multivar_tuning <- foreach(i = 1:nrow(param_grid), .combine = rbind, .packages = c("BVAR")) %dopar% {
  params <- param_grid[i, ]; set.seed(42)
  # Tambahkan hyper = "standard" untuk kestabilan BVAR
  model <- BVAR::bvar(Y_train, lags = params$lags, n_draw = params$n_draw, n_burn = params$n_burn, hyper = "standard", verbose = FALSE)
  waic_val <- BVAR::WAIC(model)
  data.frame(lags = params$lags, n_draw = params$n_draw, n_burn = params$n_burn, WAIC = waic_val, stringsAsFactors = FALSE)
}

stopCluster(cl); registerDoSEQ()

best_params <- results_multivar_tuning %>% slice_min(order_by = WAIC, n = 1) %>% head(1)
print(paste("Parameter Terbaik Ditemukan: Lags =", best_params$lags, "| Draw:", best_params$n_draw, "| WAIC:", round(best_params$WAIC, 2)))


# --- 3.3 FINAL FORECAST DAN INVERSI ---

# 1. Latih model terbaik di seluruh data bersih (Y)
model_final_bvar <- BVAR::bvar(
    data = Y, 
    lags = best_params$lags, 
    n_draw = best_params$n_draw, 
    n_burn = best_params$n_burn, 
    hyper = "standard"
)

# 2. Ramal 3 tahun ke depan
fcast_settings <- bv_fcast(horizon = 3) 
forecast_final_obj <- predict(model_final_bvar, fcast_settings)

# 3. Ekstraksi Ramalan Stasioner (Median 50%)
forecast_final_stasioner_df <- as.data.frame(
  forecast_final_obj$quants["50%", , , drop = FALSE]
)
if (nrow(forecast_final_stasioner_df) == 1) {
  forecast_final_stasioner_df <- t(forecast_final_stasioner_df) %>% as.data.frame()
  colnames(forecast_final_stasioner_df) <- colnames(Y)
}


# 4. BALIKKAN KE DATA NYATA (INVERSI)
# PENTING: Jika Anda menggunakan standardisasi (scale()) di Langkah 2, 
# Hasil 'ramalan_nyata_final' di sini masih dalam skala TERSTANDAR
ramalan_nyata_final <- get_real_forecast(
  forecast_df = forecast_final_stasioner_df,
  recipe_book = hasil_diftrans,
  original_data = Y_original_clean # Data mentah/asli untuk jangkar
)

# 5. Tambahkan kolom Tahun dan Print
tahun_terakhir_data <- tail(Y_original_clean$Year, 1)
ramalan_nyata_final$Year <- tahun_terakhir_data + 1:3 
ramalan_nyata_final <- ramalan_nyata_final %>% select(Year, everything())

print("=================================================================")
print("✅ HASIL RAMALAN KONSUMSI ENERGI (NYATA) 3 TAHUN KE DEPAN")
print("=================================================================")
print(ramalan_nyata_final)
```

