---
title: "BVARBISMILLAH"
author: "Maulana Ihsan Athallah"
date: "2025-11-20"
output: pdf_document
---

# **BISMILLAH FINAL PROJECT**
### **Step 3 : PEMODELAN TIPE 1**


### 1. Panggil Library yang akan digunakan
```{r}
# === Paket Dasar ===
library(tidyverse)       # gabungan dplyr, ggplot2, readr, tidyr
library(data.table)      # manipulasi data cepat (opsional)
library(scales)          # format angka dan sumbu
library(dplyr)
library(tidyr)
library(stringr)

# === Visualisasi ===
library(ggplot2)
library(ggthemes)
library(viridis)

# === Standarisasi & Machine Learning ===
library(caret)           # preprocessing (scale, center), evaluasi model
library(recipes)         # pipeline preprocessing alternatif
library(tseries)
library(MASS)
library(bestNormalize)

# === Deep Learning ===
library(keras)           # untuk LSTM, optimizer (Adam, Nadam, RMSprop)
library(tensorflow)      # backend keras

# === Evaluasi ===
library(Metrics)         # MAE, RMSE, MSE

# === Utilitas ===
library(glue)            # string interpolation seperti f-string Python
library(reticulate)      # kalau mau jalankan Python langsung
library(microbenchmark)  # alternatif timeit
```


### Data Energi Sektor Industri

```{r}
industri <- read_csv("industri.csv")
industri
```

```{r}
str(industri)
```


### Data Energi Sektor Rumah Tangga

```{r}
rumahtangga <- read_csv("rumahtangga.csv")
rumahtangga
```

### Data Energi Sektor Komersial

```{r}
komersial <- read_csv("komersial.csv")
komersial
```

### Data Perubahan Iklim Emisi CO2

```{r}
karbon <- read_csv("karbon.csv")
karbon
```


### Data Perubahan Iklim Emisi Gas Rumah Kaca

```{r}
grk <- read_csv("grk.csv")
grk
```

### Data Perubahan Iklim Perubahan Suhu Permukaan

```{r}
temp <- read_csv("temp.csv")
temp
```

#PENGGABUNGAN DATASET
```{r}
df_ind_bvar <- industri
df_rt_bvar <- rumahtangga
df_kom_bvar <- komersial

# 1. Menambahkan identitas (Prefix) per kolom
colnames(df_ind_bvar) <- paste0("Ind_", colnames(industri))
colnames(df_rt_bvar) <- paste0("RT_", colnames(rumahtangga))
colnames(df_kom_bvar) <- paste0("Kom_", colnames(komersial))

# 2. Gabungkan Data
df_energy_bvar <- cbind(df_ind_bvar, df_rt_bvar, df_kom_bvar)

# === TAMBAHAN: MEMBERSIHKAN NAMA KOLOM ===

# a. Ganti Spasi " " menjadi "_"
colnames(df_energy_bvar) <- gsub(" ", "_", colnames(df_energy_bvar))

# b. Ganti Titik "." menjadi "_" 
# Note: Kita pakai "\\." karena tanda titik dianggap karakter spesial di R
colnames(df_energy_bvar) <- gsub("\\.", "_", colnames(df_energy_bvar))

# c. (Opsional) Hapus jika ada underscore ganda "__" akibat proses di atas
colnames(df_energy_bvar) <- gsub("__", "_", colnames(df_energy_bvar))

# Tampilkan hasil
df_energy_bvar
```


#Cleaning Dataset
```{r}
# Nama kolom "Ind_Year" dan ganti dengan "Year"
colnames(df_energy_bvar)[colnames(df_energy_bvar) == "Ind_Year"] <- "Year"

# 2. Drop Kolom yang tidak dipakai
cols_to_drop <- c("RT_Year", "Kom_Year", "Ind_Sector", "RT_Sector", "Kom_Sector")

# Pilih semua kolom KECUALI (!) yang ada di daftar cols_to_drop
df_energy_bvar <- df_energy_bvar[, !colnames(df_energy_bvar) %in% cols_to_drop]

# 4. Buang baris NA
df_energy_bvar <- na.omit(df_energy_bvar)

# Ambil semua baris dimana Year TIDAK SAMA DENGAN (!=) 2024
df_energy_bvar <- df_energy_bvar[df_energy_bvar$Year != 2024, ]

# 5. Tampilkan data
df_energy_bvar
```


#Standarisasi Dataset
```{r}
# 1. Standarisasi Data (Z-Score)
data_raw <- df_energy_bvar[, names(df_energy_bvar) != "Year"]
data_scaled_obj <- scale(data_raw) 

# parameter scaling
center_vals <- attr(data_scaled_obj, "scaled:center") # Mean
scale_vals  <- attr(data_scaled_obj, "scaled:scale")  # SD

data_scaled <- as.data.frame(data_scaled_obj)

cat("Preview Data Scaled:\n")
data_scaled
```


#Cek Stasioneritas data : 
```{r}
library(tseries)

# === FUNGSI CEK STASIONERITAS ===
cek_stasioner_awal <- function(df) {
  col_names <- names(df)
  results <- data.frame(
    Variable = character(),
    P_Value = numeric(),
    Status = character(),
    stringsAsFactors = FALSE
  )
  
  cat("--- Memeriksa Stasioneritas", length(col_names), "Variabel ---\n")
  
  for(col in col_names) {
    vec_data <- na.omit(df[[col]])
    if(var(vec_data) == 0 || length(vec_data) < 3) {
      p_val <- NA
      stat <- "SKIP (Konstan/Data Kurang)"
    } else {
      # 2. ADF Test
      tryCatch({
        test <- adf.test(vec_data)
        p_val <- round(test$p.value, 4)
        stat <- ifelse(test$p.value < 0.05, "Stasioner (Aman)", "Tidak Stasioner")
      }, error = function(e) {
        p_val <- NA
        stat <- "Error ADF"
      })
    }
    results <- rbind(results, data.frame(
      Variable = col, 
      P_Value = p_val, 
      Status = stat
    ))
  }
  
  return(results)
}

# Cek Stasioner
laporan_awal <- cek_stasioner_awal(data_scaled)
laporan_awal
```



```{r}
library(tseries)

# === FUNGSI CEK STASIONER & AUTO DIFF ===
auto_diff_check <- function(df, max_diff = 1) {
  col_names <- names(df)
  n_rows_original <- nrow(df)
  processed_list <- list()
  
  report_df <- data.frame(
    Variable = character(), Order_Diff = integer(), 
    Final_P_Value = numeric(), Status = character(), stringsAsFactors = FALSE
  )
  
  for(col in col_names) {
    current_vec <- df[[col]]
    current_d <- 0
    is_stationary <- FALSE
    final_p <- NA
    status_msg <- "Max Diff Reached"
    
    while(current_d <= max_diff) {
      clean_vec <- na.omit(current_vec)

      if(var(clean_vec) == 0 || length(clean_vec) < 3) {
        status_msg <- "SKIP (Konstan/Pendek)"; final_p <- NA; break
      }
      
      # Uji ADF
      tryCatch({
        test <- adf.test(clean_vec)
        p_val <- test$p.value
        
        if(p_val < 0.05) { 
          is_stationary <- TRUE
          final_p <- p_val
          status_msg <- "Stasioner"
          break
        } else {
          final_p <- p_val
        }
      }, error = function(e) { status_msg <- "Error ADF" })
      
      if(!is_stationary && current_d < max_diff) {
        current_d <- current_d + 1
        current_vec <- diff(current_vec)
      } else {
        break
      }
    }
    
    pad_na <- rep(NA, n_rows_original - length(current_vec))
    processed_list[[col]] <- c(pad_na, current_vec)
    
    report_df <- rbind(report_df, data.frame(
      Variable = col, Order_Diff = current_d, 
      Final_P_Value = round(final_p, 4), Status = status_msg
    ))
  }
  
  df_final_clean <- na.omit(as.data.frame(processed_list))
  return(list(data = df_final_clean, summary = report_df))
}

# === EKSEKUSI ===
hasil_auto_diff <- auto_diff_check(data_scaled, max_diff = 1)
data_ready <- hasil_auto_diff$data

cat("=== Summary Auto-Diff ===\n")
print(hasil_auto_diff$summary)
```

#Train Test Split
`
# 1. Setup Split
n_forecast <- 3
n_total <- nrow(data_ready)
n_train <- n_total - n_forecast

train_data <- data_ready[1:n_train, ]
test_data  <- data_ready[(n_train + 1):n_total, ]

# 2. Buang Kolom Bermasalah (Kolom 28)
# Kita hardcode index 28 sesuai temuan sebelumnya
if(ncol(train_data) >= 8) {
  col_error <- colnames(train_data)[8]
  cat("Membuang variabel error:", col_error, "\n")
  
  train_data_fix <- train_data[, -8]
  test_data_fix  <- test_data[, -8]
} else {
  train_data_fix <- train_data
  test_data_fix <- test_data
  cat("Kolom kurang dari 28, tidak ada yang dibuang.\n")
}

cat("Dimensi Train Data Final:", dim(train_data_fix), "\n")


# 2. Buang Kolom Bermasalah (Kolom 8 dan 9)
# Gunakan c(8, 9) untuk memilih dua kolom sekaligus
cols_to_drop <- c(8, 9) 

# Cek apakah jumlah kolom cukup (minimal 9)
if(ncol(train_data) >= max(cols_to_drop)) {
  
  # Ambil nama kolom yang mau dibuang buat laporan
  col_names_drop <- colnames(train_data)[cols_to_drop]
  cat("Membuang variabel error:", paste(col_names_drop, collapse = " & "), "\n")
  
  # Lakukan pembuangan pakai tanda minus pada vector c(8, 9)
  train_data_fix <- train_data[, -cols_to_drop]
  test_data_fix  <- test_data[, -cols_to_drop]
  
} else {
  train_data_fix <- train_data
  test_data_fix  <- test_data
  cat("Jumlah kolom kurang dari 9, tidak ada yang dibuang.\n")
}

cat("Dimensi Train Data Final:", dim(train_data_fix), "\n")




```{r}
# 1. Setup Split
n_forecast <- 3
n_total <- nrow(data_ready)
n_train <- n_total - n_forecast

train_data <- data_ready[1:n_train, ]
test_data  <- data_ready[(n_train + 1):n_total, ]

# 2. Buang Kolom Bermasalah (Kolom 28)
# Kita hardcode index 28 sesuai temuan sebelumnya
if(ncol(train_data) >= 8) {
  col_error <- colnames(train_data)[8]
  cat("Membuang variabel error:", col_error, "\n")
  
  train_data_fix <- train_data[, -8]
  test_data_fix  <- test_data[, -8]
} else {
  train_data_fix <- train_data
  test_data_fix <- test_data
  cat("Kolom kurang dari 28, tidak ada yang dibuang.\n")
}

cat("Dimensi Train Data Final:", dim(train_data_fix), "\n")
```



```{r}
library(BVAR)

# 1. Setup Prior (Sama seperti sebelumnya)
mn_params <- bv_mn(
  lambda = bv_lambda(mode = 0.2, sd = 0.4, min = 1e-4, max = 5),
  alpha = bv_alpha(mode = 2)
)
priors <- bv_priors(mn = mn_params)

# 2. SETUP SAMPLING (INI YANG DIPERBAIKI)
mh_setup <- bv_mh(scale_hess = 0.05) 

# 3. RUN MODEL (Pakai data fix tanpa kolom 28)
cat("--- SEDANG MELATIH MODEL BVAR (FINAL)... ---\n")

run_bvar <- bvar(
  data = train_data,  # Data bersih
  lags = 1,           
  priors = priors,    
  mh = mh_setup,      
  n_save = 1500,
  n_burn = 1000,
  verbose = TRUE
)

# 4. Hasil
cat("\n--- Hasil Model BVAR ---\n")
print(run_bvar)
plot(run_bvar)
```



```{r}
# 1. Predict
cols_model <- colnames(train_data)
preds <- predict(run_bvar, horizon = n_forecast)
raw_pred <- preds$quants[2,,] # Ambil Median

# Rotasi matriks kalau bentuknya kebalik
if(ncol(raw_pred) != length(cols_model)) { raw_pred <- t(raw_pred) }
colnames(raw_pred) <- cols_model

# 2. Siapkan Metadata Revert
diff_info <- hasil_auto_diff$summary
rownames(diff_info) <- diff_info$Variable
last_train_idx <- nrow(data_scaled) - n_forecast
forecast_asli <- raw_pred * 0 

# 3. Proses Reverting (The Logic)
cat("--- Mengembalikan data ke skala asli ---\n")

for(col in cols_model) {
  # Cek order diff variabel ini (0, 1, 2, atau 3)
  d_order <- diff_info[col, "Order_Diff"]
  temp_pred <- raw_pred[, col]
  
  # A. Revert Differencing (Loop mundur)
  if(d_order > 0) {
    for(i in 1:d_order) {
      target_level <- d_order - i
      
      # Ambil data historis sebagai jangkar (anchor)
      if(target_level == 0) {
        hist_series <- data_scaled[1:last_train_idx, col]
      } else {
        hist_series <- diff(data_scaled[1:last_train_idx, col], differences = target_level)
      }
      
      anchor <- tail(hist_series, 1)
      temp_pred <- cumsum(temp_pred) + anchor
    }
  }
  
  # B. Revert Scaling (Z-Score balik ke Real Number)
  # Rumus: (Value * SD) + Mean
  sd_val   <- scale_vals[col]
  mean_val <- center_vals[col]
  
  nilai_asli <- (temp_pred * sd_val) + mean_val
  
  # Safety: Negatif ganti 0 (karena energi ga mungkin minus)
  nilai_asli[nilai_asli < 0] <- 0
  forecast_asli[, col] <- nilai_asli
}

# Labeling Tahun (Sesuaikan start year)
start_year_forecast <- 2021 
rownames(forecast_asli) <- seq(start_year_forecast, start_year_forecast + n_forecast - 1)

forecast_asli
```


```{r}
# ==============================================================================
# TAHAP 6: EVALUASI PERFORMA MODEL (CLEAN & FINAL)
# ==============================================================================

# 1. PERSIAPAN DATA TEST
# --------------------------------------------------------
cols_model <- colnames(train_data_fix)

# Ambil Data Aktual Mentah
df_actual_raw <- df_energy_bvar
colnames(df_actual_raw) <- gsub(" ", "_", colnames(df_actual_raw))
colnames(df_actual_raw) <- gsub("\\.", "_", colnames(df_actual_raw))

# Ambil slice terakhir sesuai n_forecast
actual_test <- tail(df_actual_raw[, cols_model], n_forecast)


# 2. FUNGSI HITUNG METRIK
# --------------------------------------------------------
calc_metrics <- function(actual, pred) {
  e <- actual - pred
  
  mae <- mean(abs(e))
  rmse <- sqrt(mean(e^2))
  # Tambah epsilon kecil biar gak error division by zero
  mape <- mean(abs(e / (actual + 1e-10))) * 100 
  smape <- mean(2 * abs(e) / (abs(actual) + abs(pred) + 1e-10)) * 100
  
  return(c(MAE = mae, RMSE = rmse, MAPE = mape, SMAPE = smape))
}


# 3. LOOP HITUNG ERROR
# --------------------------------------------------------
raw_metrics <- data.frame(Variable=character(), MAE=numeric(), RMSE=numeric(), 
                          MAPE=numeric(), SMAPE=numeric(), stringsAsFactors=FALSE)

for(col in cols_model) {
  act_vec  <- actual_test[[col]]
  pred_vec <- forecast_asli[, col]
  
  vals <- calc_metrics(act_vec, pred_vec)
  
  raw_metrics <- rbind(raw_metrics, data.frame(
    Variable = col,
    MAE = vals["MAE"],
    RMSE = vals["RMSE"],
    MAPE = vals["MAPE"],
    SMAPE = vals["SMAPE"]
  ))
}

# 4. TAMPILKAN HASIL (SEQ2SEQ STYLE)
# --------------------------------------------------------

# A. Global Evaluation
avg_mae   <- mean(raw_metrics$MAE)
avg_rmse  <- mean(raw_metrics$RMSE)
avg_mape  <- mean(raw_metrics$MAPE)
avg_smape <- mean(raw_metrics$SMAPE)

fmt <- function(x, pct=FALSE) {
  res <- format(x, big.mark=",", scientific=FALSE, digits=2, nsmall=2)
  if(pct) paste0(res, "%") else res
}

# Ambil tahun start dari data forecast
thn_start <- min(as.numeric(rownames(forecast_asli)))
thn_end   <- max(as.numeric(rownames(forecast_asli)))

cat("\nGlobal Evaluation (", thn_start, "-", thn_end, "):\n", sep="")
cat("MAE   : ", fmt(avg_mae), "\n", sep="")
cat("RMSE  : ", fmt(avg_rmse), "\n", sep="")
cat("MAPE  : ", fmt(avg_mape, pct=TRUE), "\n", sep="")
cat("SMAPE : ", fmt(avg_smape, pct=TRUE), "\n", sep="")


# B. Detailed Metrics (Tabel Bersih)
cat("\nDETAILED METRICS PER VARIABLE (ALL):\n")

display_df <- raw_metrics

# Format kolom angka jadi string rapi (ada koma ribuan)
display_df$MAE   <- sapply(display_df$MAE, fmt)
display_df$RMSE  <- sapply(display_df$RMSE, fmt)
display_df$MAPE  <- sapply(display_df$MAPE, function(x) fmt(x, pct=FALSE))
display_df$SMAPE <- sapply(display_df$SMAPE, function(x) fmt(x, pct=FALSE))

rownames(display_df) <- NULL 

# Print tanpa row names
print(display_df, row.names=FALSE)
```


```{r}
library(ggplot2)
library(dplyr)

# ==============================================================================
# TAHAP 7: VISUALISASI PERBANDINGAN (FORECAST vs ACTUAL)
# ==============================================================================

# 1. PERSIAPAN DATA VISUALISASI
# Pastikan nama kolom di data asli sinkron dengan nama kolom model
# (Menghindari error "column not found" karena spasi/titik)
df_plot_source <- df_energy_bvar
colnames(df_plot_source) <- gsub(" ", "_", colnames(df_plot_source))
colnames(df_plot_source) <- gsub("\\.", "_", colnames(df_plot_source))

# Ambil list tahun dari data asli
all_years <- df_plot_source$Year
forecast_years <- as.numeric(rownames(forecast_asli))

cat("--- Menampilkan Plot untuk", length(cols_model), "Variabel ---\n")
cat("(Silakan cek tab 'Plots' di RStudio dan klik panah 'Previous/Next')\n\n")

# 2. LOOPING PLOT
for(col in cols_model) {
  
  # A. Siapkan Data Aktual (Full History)
  df_actual <- data.frame(
    Year = all_years,
    Value = df_plot_source[[col]],
    Type = "Aktual (History)"
  )
  
  # Tandai 3 tahun terakhir sebagai "Aktual (Test)" biar beda warna
  n_rows <- nrow(df_actual)
  idx_test <- (n_rows - n_forecast + 1):n_rows
  df_actual$Type[idx_test] <- "Aktual (Test)"
  
  # B. Siapkan Data Forecast
  df_fc <- data.frame(
    Year = forecast_years,
    Value = forecast_asli[, col],
    Type = "Forecast (Model)"
  )
  
  # Gabung jadi satu
  df_combined <- rbind(df_actual, df_fc)
  
  # C. Bikin Plot
  p <- ggplot(df_combined, aes(x = Year, y = Value, color = Type, linetype = Type)) +
    
    # Gambar Garis
    geom_line(size = 1) +
    geom_point(size = 2) + # Tambah titik biar jelas posisi tahunnya
    
    # Atur Warna & Gaya Garis
    scale_color_manual(values = c(
      "Aktual (History)" = "grey40",  # Abu Gelap
      "Aktual (Test)"    = "blue",    # Biru (Kebenaran)
      "Forecast (Model)" = "red"      # Merah (Prediksi)
    )) +
    scale_linetype_manual(values = c(
      "Aktual (History)" = "solid",
      "Aktual (Test)"    = "solid",
      "Forecast (Model)" = "dashed"   # Putus-putus biar kelihatan beda
    )) +
    
    # Judul & Label
    labs(
      title = paste("Forecast vs Actual:", col),
      subtitle = paste("Evaluasi 3 Tahun Terakhir (", min(forecast_years), "-", max(forecast_years), ")"),
      y = "Energy Consumption",
      x = "Tahun"
    ) +
    
    # Tema Bersih
    theme_minimal() +
    theme(
      legend.position = "bottom",
      plot.title = element_text(face = "bold", size = 14),
      legend.title = element_blank()
    )
  
  # Tampilkan Plot
  print(p)
  
  # Jeda dikit biar gak nge-lag kalau variabelnya banyak banget (opsional)
  Sys.sleep(0.1) 
}
```



```{r}
# 1. AMBIL DATA KARBON
# Kita bikin dataframe baru yg isinya cuma Year & Emission
# Pake [["..."]] biar aman baca karakter aneh di nama kolom aslinya
clean_karbon <- data.frame(
  Year = karbon$Year, 
  Emission_CO2 = karbon[["Emission_CO₂"]] 
)

# 2. AMBIL DATA GRK
clean_grk <- data.frame(
  Year = grk$Year,
  Emission_GRK = grk$Emission_GRK
)

# 3. AMBIL DATA SUHU
clean_temp <- data.frame(
  Year = temp$Year,
  Temperature = temp$Temperature
)

# 4. GABUNGKAN SEMUA (MERGE)
# Gabung Karbon & GRK dulu
m1 <- merge(clean_karbon, clean_grk, by = "Year", all = TRUE)

# Gabung hasilnya dengan Suhu -> Jadi data_iklim final
data_iklim <- merge(m1, clean_temp, by = "Year", all = TRUE)

# 5. RAPIKAN
# Urutkan tahun dari kecil ke besar
data_iklim <- data_iklim[order(data_iklim$Year), ]

# Hapus baris yang kosong (NA)
data_iklim <- na.omit(data_iklim)

# Reset nomor baris biar rapi (1, 2, 3...)
rownames(data_iklim) <- NULL

# 6. CEK HASIL
cat("--- Preview Data Iklim Final ---\n")
data_iklim
cat("\nTotal Baris:", nrow(data_iklim))
```



```{r}
# ==============================================================================
# OTOMATISASI GRANGER CAUSALITY TEST
# ==============================================================================

library(lmtest)

# ==============================================================================
# 1. PERSIAPAN VARIABEL & DATA
# ==============================================================================

# Definisikan dulu nama variabelnya biar gak "Object Not Found"
# Ambil semua kolom di df_energy_bvar KECUALI "Year"
vars_energy <- colnames(df_energy_bvar)[colnames(df_energy_bvar) != "Year"]

# Ambil semua kolom di data_iklim KECUALI "Year"
vars_iklim  <- colnames(data_iklim)[colnames(data_iklim) != "Year"]

cat("Jumlah Variabel Energi :", length(vars_energy), "\n")
cat("Jumlah Variabel Iklim  :", length(vars_iklim), "\n")

# Gabungkan Data berdasarkan Year
df_combined <- merge(df_energy_bvar, data_iklim, by = "Year")

# Buang kolom Year & Lakukan Differencing (Biar Stasioner)
data_clean <- df_combined[, names(df_combined) != "Year"]
data_diff  <- as.data.frame(lapply(data_clean, diff))
data_diff  <- na.omit(data_diff) # Buang baris kosong akibat diff


# ==============================================================================
# 2. EKSEKUSI GRANGER CAUSALITY (LOOPING)
# ==============================================================================
results_granger <- data.frame(
  Hypothesis = character(),
  F_Statistic = numeric(),
  P_Value = numeric(),
  Conclusion = character(),
  stringsAsFactors = FALSE
)

lag_order <- 1 # Cek hubungan dengan jeda 1 tahun

cat("\n--- Menjalankan Granger Causality (Lag =", lag_order, ") ---\n")

# A. CEK APAKAH ENERGI MENYEBABKAN PERUBAHAN IKLIM?
for(v_energy in vars_energy) {
  for(v_iklim in vars_iklim) {
    
    # Skip kalau variabelnya gak ada di data_diff (Safety check)
    if(v_energy %in% colnames(data_diff) && v_iklim %in% colnames(data_diff)) {
      
      # Test: Iklim ~ Energi
      tryCatch({
        test <- grangertest(data_diff[[v_iklim]] ~ data_diff[[v_energy]], order = lag_order)
        p_val <- test$`Pr(>F)`[2]
        f_stat <- test$F[2]
        
        if(!is.na(p_val) && p_val < 0.05) {
          results_granger <- rbind(results_granger, data.frame(
            Hypothesis = paste(v_energy, "-->", v_iklim),
            F_Statistic = round(f_stat, 2),
            P_Value = round(p_val, 4),
            Conclusion = "SIGNIFIKAN"
          ))
        }
      }, error = function(e) {}) # Skip kalau error
    }
  }
}

# B. CEK APAKAH IKLIM MENYEBABKAN PERUBAHAN ENERGI?
for(v_iklim in vars_iklim) {
  for(v_energy in vars_energy) {
    
    if(v_energy %in% colnames(data_diff) && v_iklim %in% colnames(data_diff)) {
      
      # Test: Energi ~ Iklim
      tryCatch({
        test <- grangertest(data_diff[[v_energy]] ~ data_diff[[v_iklim]], order = lag_order)
        p_val <- test$`Pr(>F)`[2]
        f_stat <- test$F[2]
        
        if(!is.na(p_val) && p_val < 0.05) {
          results_granger <- rbind(results_granger, data.frame(
            Hypothesis = paste(v_iklim, "-->", v_energy),
            F_Statistic = round(f_stat, 2),
            P_Value = round(p_val, 4),
            Conclusion = "SIGNIFIKAN"
          ))
        }
      }, error = function(e) {})
    }
  }
}


# ==============================================================================
# 3. TAMPILKAN HASIL
# ==============================================================================
cat("\n=== HASIL HUBUNGAN SEBAB-AKIBAT (P-Value < 0.05) ===\n")
if(nrow(results_granger) > 0) {
  print(results_granger[order(results_granger$P_Value), ], row.names = FALSE)
} else {
  cat("Tidak ditemukan hubungan kausalitas yang signifikan.\n")
}
```


```{r}
library(igraph)

# ==============================================================================
# VISUALISASI JEJARING KAUSALITAS (NETWORK PLOT)
# ==============================================================================

# 1. SIAPKAN DATA
# Kita butuh dataframe yang isinya kolom "From" dan "To"
# Kita ambil dari tabel 'results_granger' yang sudah kamu buat tadi

if(exists("results_granger") && nrow(results_granger) > 0) {
  
  # Pecah string "Ind_Briquette --> Emission_CO2" menjadi dua kolom
  # Kita split berdasarkan string " --> "
  split_res <- strsplit(results_granger$Hypothesis, " --> ")
  
  # Bikin dataframe baru khusus buat plotting
  edges_df <- data.frame(
    from = sapply(split_res, `[`, 1),
    to   = sapply(split_res, `[`, 2),
    weight = results_granger$F_Statistic # Ketebalan garis = Kekuatan F-Stat
  )
  
  # 2. BUAT OBJEK GRAPH
  g <- graph_from_data_frame(d = edges_df, directed = TRUE)
  
  # 3. ATUR TAMPILAN (STYLING)
  # Layout: Lingkaran (circle) biar rapi, atau Fruchterman-Reingold (fr) biar organik
  l <- layout_in_circle(g) 
  
  # Warna Node (Energi = Biru, Iklim = Merah/Orange biar beda)
  # Kita cek nama node-nya mengandung kata "Emission" atau "Temperature" gak?
  V(g)$color <- ifelse(grepl("Emission|Temperature", V(g)$name), "orange", "lightblue")
  
  # Ukuran Node & Label
  V(g)$size <- 25
  V(g)$label.cex <- 0.8       # Ukuran font
  V(g)$label.color <- "black" # Warna font
  V(g)$frame.color <- "white" # Pinggiran node
  
  # Gaya Panah (Edge)
  E(g)$width <- E(g)$weight / 3  # Ketebalan garis disesuaikan F-Stat (dibagi 3 biar gak ketebelan)
  E(g)$arrow.size <- 0.5         # Ukuran kepala panah
  E(g)$color <- "gray40"         # Warna panah
  E(g)$curved <- 0.2             # Panah melengkung dikit biar sexy
  
  
  # 4. TAMPILKAN PLOT
  cat("--- Plotting Granger Causality Network ---\n")
  par(mar=c(1,1,1,1)) # Tipiskan margin biar gambar gede
  plot(g, layout = l, 
       main = "Peta Kausalitas Energi & Iklim (Significant Only)")
  
  # Tambah Legenda
  legend("bottomright", legend=c("Variabel Energi", "Variabel Iklim"), 
         col=c("lightblue", "orange"), pch=19, pt.cex=2, bty="n")
  
} else {
  cat("Tidak ada hubungan signifikan, jadi tidak bisa bikin plot bro.\n")
}
```



```{r}
library(dplyr)

# 1. AMBIL HASIL GRANGER YANG SIGNIFIKAN
# Pastikan 'results_granger' sudah ada dari chunk sebelumnya
if(!exists("results_granger") || nrow(results_granger) == 0) {
  stop("Bro, run dulu Chunk Granger Causality sampai keluar tabel hasilnya!")
}

# 2. PARSE/PECAH STRING "A --> B"
# Kita butuh tau mana "Penyebab" (From) dan mana "Akibat" (To)
split_res <- strsplit(results_granger$Hypothesis, " --> ")
granger_clean <- data.frame(
  From = sapply(split_res, `[`, 1),
  To   = sapply(split_res, `[`, 2),
  P_Val = results_granger$P_Value
)

# 3. FILTER LOGIKA: ENERGI MENYEBABKAN IKLIM
# Ambil list nama variabel energi
all_energy_vars <- colnames(df_energy_bvar)[colnames(df_energy_bvar) != "Year"]

# Ambil baris dimana:
# - Kolom 'From' adalah variabel Energi
# - P-Value < 0.05 (Signifikan)
selected_vars <- granger_clean %>%
  filter(From %in% all_energy_vars) %>%
  pull(From) %>%
  unique() # Biar gak dobel kalau dia menyebabkan CO2 dan Suhu sekaligus

# 4. CEK HASIL SELEKSI
if(length(selected_vars) == 0) {
  stop("Waduh, ternyata tidak ada variabel Energi yang signifikan mempengaruhi Iklim berdasarkan Granger Test. Model tidak bisa dilanjutkan dengan eksogen.")
}

cat("=== VARIABEL ENERGI TERPILIH (SIGNIFIKAN) ===\n")
cat("Variabel ini terbukti mempengaruhi Iklim dan akan masuk ke model:\n")
print(selected_vars)


# 5. GABUNGKAN DATA (IKLIM + ENERGI TERPILIH)
# Kita ambil data iklim + variabel energi yang lolos seleksi saja
df_selected_energy <- df_energy_bvar[, c("Year", selected_vars)]

df_model_final <- merge(data_iklim, df_selected_energy, by = "Year")

cat("\n--- DATA FINAL SIAP MODELING ---\n")
cat("Total Kolom:", ncol(df_model_final), "\n")
print(head(df_model_final))
```




```{r}
library(tseries)

# 1. STANDARISASI (SCALING)
# Ambil data dari df_model_final (hasil seleksi Granger tadi) tanpa kolom Year
data_raw_model <- df_model_final[, names(df_model_final) != "Year"]

# Lakukan Scaling
data_scaled_obj <- scale(data_raw_model)
center_vals <- attr(data_scaled_obj, "scaled:center") # Simpan Mean (PENTING BUAT REVERT)
scale_vals  <- attr(data_scaled_obj, "scaled:scale")  # Simpan SD (PENTING BUAT REVERT)
data_scaled <- as.data.frame(data_scaled_obj)

# 2. CEK STASIONERITAS AWAL (DIAGNOSA)
# Pastikan fungsi 'cek_stasioner_awal' sudah ada di environment (dari chunk2 fungsi tadi)
cat("--- DIAGNOSA STASIONERITAS (DATA IKLIM + EKSOGEN) ---\n")
laporan_stasioner <- cek_stasioner_awal(data_scaled)

# Tampilkan Hasil
print(laporan_stasioner)
```



```{r}
# === AUTO-DIFFERENCING ===
# Pastikan fungsi 'auto_diff_check' sudah ada

cat("\n--- MENJALANKAN AUTO-DIFFERENCING (MAX DIFF = 3) ---\n")
hasil_diff <- auto_diff_check(data_scaled, max_diff = 3)

# Ambil data bersih & Metadata Diff
data_ready <- hasil_diff$data
data_ready <- data_ready[ , !(names(data_ready) %in% "	Kom_Gasoil_CN_48")]
diff_info  <- hasil_diff$summary
rownames(diff_info) <- diff_info$Variable

# Tampilkan Laporan Akhir: Siapa yang di-Diff berapa kali?
cat("=== LAPORAN AKHIR: DATA SIAP MODELING ===\n")
print(diff_info)
```




```{r}
library(BVAR)

# 1. TRAIN-TEST SPLIT
n_forecast <- 3
n_total <- nrow(data_ready)
n_train <- n_total - n_forecast

train_dat <- data_ready[1:n_train, ]
test_dat  <- data_ready[(n_train + 1):n_total, ]

cat("Data Train:", nrow(train_dat), "| Data Test:", nrow(test_dat), "\n")

# 2. SETUP MODEL BVAR
# Kita pakai prior Minnesota
mn_params <- bv_mn(
  lambda = bv_lambda(mode = 0.2, sd = 0.4, min = 1e-4, max = 5), 
  alpha = bv_alpha(mode = 2)
)
priors <- bv_priors(mn = mn_params)
mh_setup <- bv_mh(scale_hess = 0.05)

# 3. RUN TRAINING
cat("\n--- MELATIH MODEL BVAR... ---\n")
run_bvar_final <- bvar(
  data = train_dat, 
  lags = 1, 
  priors = priors, 
  mh = mh_setup,
  n_save = 1500, 
  n_burn = 1000, 
  verbose = TRUE
)

# 4. PREDIKSI (FORECASTING)
cols_model <- colnames(train_dat)
preds <- predict(run_bvar_final, horizon = n_forecast)
raw_pred <- preds$quants[2,,] # Median

# Rotasi matrix
if(ncol(raw_pred) != length(cols_model)) { raw_pred <- t(raw_pred) }
colnames(raw_pred) <- cols_model


# 5. REVERTING (DIFF -> SCALE -> ASLI)
cat("\n--- Mengembalikan Angka ke Skala Asli ---\n")
forecast_asli <- raw_pred * 0
last_train_idx <- nrow(data_scaled) - n_forecast # Jangkar terakhir sebelum masa forecast

for(col in cols_model) {
  d_order <- diff_info[col, "Order_Diff"]
  temp_pred <- raw_pred[, col]
  
  # A. Revert Diff
  if(d_order > 0) {
    for(i in 1:d_order) {
      target_level <- d_order - i
      if(target_level == 0) {
        hist_series <- data_scaled[1:last_train_idx, col]
      } else {
        hist_series <- diff(data_scaled[1:last_train_idx, col], differences = target_level)
      }
      anchor <- tail(hist_series, 1)
      temp_pred <- cumsum(temp_pred) + anchor
    }
  }
  
  # B. Revert Scale
  val_asli <- (temp_pred * scale_vals[col]) + center_vals[col]
  
  # Safety: Non-negative check
  if(grepl("Emission|Ind_", col)) val_asli[val_asli < 0] <- 0 
  
  forecast_asli[, col] <- val_asli
}

# 6. TAMPILKAN HASIL KHUSUS IKLIM
vars_target <- colnames(data_iklim)[colnames(data_iklim) != "Year"]
final_output <- forecast_asli[, vars_target]

start_year <- 2021
rownames(final_output) <- seq(start_year, start_year + n_forecast - 1)

cat("\n=== HASIL FORECAST FINAL (IKLIM) ===\n")
print(final_output)
```


```{r}
# ==============================================================================
# TAHAP EVALUASI: SEBERAPA AKURAT MODEL IKLIM KITA?
# ==============================================================================

# 1. PERSIAPAN DATA AKTUAL
# Ambil data asli dari df_model_final (Data Iklim + Eksogen yg sudah digabung)
# Kita ambil n_forecast baris terakhir sebagai kunci jawaban
vars_target <- colnames(data_iklim)[colnames(data_iklim) != "Year"]
actual_test <- tail(df_model_final[, vars_target], n_forecast)

# 2. FUNGSI HITUNG ERROR (LENGKAP)
calc_metrics <- function(actual, pred) {
  e <- actual - pred
  
  # MAE: Rata-rata kesalahan absolut
  mae <- mean(abs(e))
  
  # RMSE: Akar kuadrat rata-rata kesalahan (lebih sensitif sama error gede)
  rmse <- sqrt(mean(e^2))
  
  # MAPE: Persentase error (Hati-hati kalau ada nilai 0)
  mape <- mean(abs(e / (actual + 1e-10))) * 100 
  
  # SMAPE: Symmetric MAPE (Lebih stabil & adil)
  smape <- mean(2 * abs(e) / (abs(actual) + abs(pred) + 1e-10)) * 100
  
  return(c(MAE = mae, RMSE = rmse, MAPE = mape, SMAPE = smape))
}

# 3. LOOP HITUNG ERROR PER VARIABEL
raw_metrics <- data.frame(
  Variable = character(), 
  MAE = numeric(), 
  RMSE = numeric(), 
  MAPE = numeric(), 
  SMAPE = numeric(), 
  stringsAsFactors = FALSE
)

for(col in vars_target) {
  # Ambil vektor aktual & prediksi
  act_vec  <- actual_test[[col]]
  pred_vec <- final_output[, col]
  
  # Hitung
  vals <- calc_metrics(act_vec, pred_vec)
  
  # Masukin tabel
  raw_metrics <- rbind(raw_metrics, data.frame(
    Variable = col,
    MAE = vals["MAE"],
    RMSE = vals["RMSE"],
    MAPE = vals["MAPE"],
    SMAPE = vals["SMAPE"]
  ))
}

# 4. TAMPILKAN TABEL ERROR YANG BERSIH
fmt <- function(x, pct=FALSE) {
  res <- format(x, big.mark=",", scientific=FALSE, digits=2, nsmall=2)
  if(pct) paste0(res, "%") else res
}

display_df <- raw_metrics
display_df$MAE   <- sapply(display_df$MAE, fmt)
display_df$RMSE  <- sapply(display_df$RMSE, fmt)
display_df$MAPE  <- sapply(display_df$MAPE, function(x) fmt(x, pct=FALSE)) # Tanpa persen di kolom
display_df$SMAPE <- sapply(display_df$SMAPE, function(x) fmt(x, pct=FALSE))

rownames(display_df) <- NULL # Hapus row number biar rapi

cat("\n========================================================\n")
cat("   EVALUASI AKURASI MODEL IKLIM (DENGAN EKSOGEN ENERGI)   \n")
cat("========================================================\n")
print(display_df, row.names = FALSE)

# Rata-rata Global
cat("\n--- Rata-rata Performa Model ---\n")
cat("Mean MAPE  :", fmt(mean(raw_metrics$MAPE), pct=TRUE), "\n")
cat("Mean SMAPE :", fmt(mean(raw_metrics$SMAPE), pct=TRUE), "(Indikator Utama)\n")


# ==============================================================================
# TAHAP VISUALISASI: PLOT ACTUAL VS FORECAST
# ==============================================================================
library(ggplot2)

cat("\n--- Menampilkan Grafik Perbandingan ---\n")
fc_years <- as.numeric(rownames(final_output))
all_years <- df_model_final$Year

for(col in vars_target) {
  
  # Data Aktual (Gabung History + Test)
  df_act <- data.frame(Year = all_years, Value = df_model_final[[col]], Type = "Aktual (History)")
  # Warnai bagian test beda
  df_act$Type[ (nrow(df_act)-n_forecast+1):nrow(df_act) ] <- "Aktual (Test)"
  
  # Data Forecast
  df_fc <- data.frame(Year = fc_years, Value = final_output[, col], Type = "Forecast (Model)")
  
  df_plot <- rbind(df_act, df_fc)
  
  # Plotting
  p <- ggplot(df_plot, aes(x=Year, y=Value, color=Type, linetype=Type)) +
    geom_line(size=1) + geom_point(size=2) +
    scale_color_manual(values=c("Aktual (History)"="grey40", "Aktual (Test)"="blue", "Forecast (Model)"="red")) +
    scale_linetype_manual(values=c("solid", "solid", "dashed")) +
    labs(
      title = paste("Forecast vs Actual:", col),
      subtitle = paste("SMAPE Error:", fmt(raw_metrics[raw_metrics$Variable==col, "SMAPE"], pct=TRUE)),
      y = "Nilai", x = "Tahun"
    ) +
    theme_minimal() +
    theme(legend.position = "bottom", legend.title = element_blank())
  
  print(p)
  Sys.sleep(0.5)
}
```



```{r}
# ==============================================================================
# TAHAP FINAL: FORECAST MASA DEPAN (EX-ANTE FORECAST)
# ==============================================================================

library(BVAR)
library(ggplot2)

# 1. LATIH MODEL DENGAN FULL DATA (DATA_READY)
# Kita tidak pakai 'train_dat' lagi, tapi pakai 'data_ready' 
# (karena 'data_ready' adalah hasil diff dari SELURUH data sejarah lu)

cat("\n--- Melatih Model Final dengan 100% Data Historis ---\n")

# Setup Prior (Sama)
mn_params <- bv_mn(lambda = bv_lambda(mode = 0.2, sd = 0.4, min = 1e-4, max = 5), alpha = bv_alpha(mode = 2))
priors <- bv_priors(mn = mn_params)
mh_setup <- bv_mh(scale_hess = 0.05)

# Run BVAR pada DATA_READY (Full)
run_bvar_future <- bvar(
  data = data_ready,   # <--- PAKE INI (FULL)
  lags = 1, 
  priors = priors, 
  mh = mh_setup,
  n_save = 1500, 
  n_burn = 1000, 
  verbose = TRUE
)


# 2. PREDIKSI 3 TAHUN KE DEPAN
n_future <- 3 
cat("\n--- Memprediksi", n_future, "Tahun ke Depan... ---\n")

cols_model <- colnames(data_ready)
preds <- predict(run_bvar_future, horizon = n_future)
raw_pred <- preds$quants[2,,]

if(ncol(raw_pred) != length(cols_model)) { raw_pred <- t(raw_pred) }
colnames(raw_pred) <- cols_model


# 3. REVERTING KE SKALA ASLI
# Kita pakai 'data_scaled' yang sudah ada (karena itu juga Full Data)
future_forecast_asli <- raw_pred * 0
last_idx_full <- nrow(data_scaled) # Titik terakhir data sejarah

for(col in cols_model) {
  d_order <- diff_info[col, "Order_Diff"]
  temp_pred <- raw_pred[, col]
  
  # A. Revert Diff
  if(d_order > 0) {
    for(i in 1:d_order) {
      target_level <- d_order - i
      if(target_level == 0) {
        hist_series <- data_scaled[, col] 
      } else {
        hist_series <- diff(data_scaled[, col], differences = target_level)
      }
      anchor <- tail(hist_series, 1) # Ambil titik terakhir banget (2023)
      temp_pred <- cumsum(temp_pred) + anchor
    }
  }
  
  # B. Revert Scale
  val_asli <- (temp_pred * scale_vals[col]) + center_vals[col]
  
  # Safety Check
  if(grepl("Emission|Ind_", col)) val_asli[val_asli < 0] <- 0 
  
  future_forecast_asli[, col] <- val_asli
}


# 4. OUTPUT & PLOT MASA DEPAN (KHUSUS IKLIM)
vars_target <- colnames(data_iklim)[colnames(data_iklim) != "Year"]
final_future_vals <- future_forecast_asli[, vars_target]

# Label Tahun Masa Depan
last_year_history <- max(df_model_final$Year)
future_years <- seq(last_year_history + 1, last_year_history + n_future)
rownames(final_future_vals) <- future_years

cat("\n======================================================\n")
cat("   RAMALAN IKLIM TAHUN", min(future_years), "-", max(future_years), "\n")
cat("======================================================\n")
print(final_future_vals)


# 5. VISUALISASI SAMBUNGAN
cat("\n--- Membuat Grafik Proyeksi Masa Depan ---\n")

for(col in vars_target) {
  
  # Data Sejarah
  df_hist <- data.frame(
    Year = df_model_final$Year,
    Value = df_model_final[[col]],
    Type = "Data Historis"
  )
  
  # Data Masa Depan
  df_fut <- data.frame(
    Year = future_years,
    Value = final_future_vals[, col],
    Type = "Proyeksi (Forecast)"
  )
  
  # Sambung Data (Biar garisnya nyambung)
  last_hist <- tail(df_hist, 1)
  last_hist$Type <- "Proyeksi (Forecast)"
  df_fut <- rbind(last_hist, df_fut)
  
  df_plot_final <- rbind(df_hist, df_fut)
  
  p <- ggplot(df_plot_final, aes(x=Year, y=Value, color=Type, linetype=Type)) +
    geom_line(size=1.2) + 
    # Titik hanya di masa depan
    geom_point(data=df_fut[-1,], size=2) +
    
    scale_color_manual(values=c("Data Historis"="black", "Proyeksi (Forecast)"="red")) +
    scale_linetype_manual(values=c("solid", "longdash")) +
    
    # Shading Area Masa Depan
    annotate("rect", xmin=min(future_years)-0.5, xmax=max(future_years)+0.5, 
             ymin=-Inf, ymax=Inf, alpha=0.1, fill="red") +
    
    labs(
      title = paste("Proyeksi Masa Depan:", col),
      subtitle = paste("Estimasi Model BVAR Tahun", min(future_years), "-", max(future_years)),
      y = "Nilai", x = "Tahun"
    ) +
    theme_minimal() +
    theme(legend.position = "bottom", legend.title = element_blank())
  
  print(p)
  Sys.sleep(0.5)
}
```

```{r}
# ==============================================================================
# A. MEMBUAT TABEL GABUNGAN (HISTORIS + FORECAST)
# ==============================================================================

# 1. Siapkan Data Historis (Cuma ambil kolom Tahun & Variabel Iklim)
# Kita ambil dari df_model_final yang asli
vars_target <- colnames(data_iklim)[colnames(data_iklim) != "Year"]
df_history_clean <- df_model_final[, c("Year", vars_target)]

# 2. Siapkan Data Forecast
# Ubah matrix forecast jadi dataframe dan tambah kolom Year
df_forecast_clean <- as.data.frame(final_future_vals)
df_forecast_clean$Year <- as.numeric(rownames(final_future_vals))

# Pastikan urutan kolom sama biar bisa digabung
df_forecast_clean <- df_forecast_clean[, names(df_history_clean)]

# 3. GABUNGKAN (RBIND)
df_total_complete <- rbind(df_history_clean, df_forecast_clean)

cat("=== TABEL DATA LENGKAP (HISTORIS + FORECAST) ===\n")
cat("Rentang Tahun:", min(df_total_complete$Year), "sampai", max(df_total_complete$Year), "\n")
cat("Baris Terakhir (Cek Forecast):\n")
df_total_complete

# (Opsional) Kalau mau simpan ke Excel/CSV buat lampiran:
# write.csv(df_total_complete, "Hasil_Forecast_Lengkap.csv", row.names = FALSE)


# ==============================================================================
# VISUALISASI FINAL: DENGAN TITIK & LABEL ANGKA
# ==============================================================================
cat("\n--- Menampilkan Grafik Proyeksi Masa Depan (With Labels) ---\n")

for(col in vars_target) {
  
  # 1. SIAPKAN DATA
  df_plot <- df_total_complete[, c("Year", col)]
  colnames(df_plot) <- c("Year", "Value")
  
  # Definisikan Tipe Data
  last_hist_year <- max(df_model_final$Year)
  df_plot$Type <- ifelse(df_plot$Year <= last_hist_year, "Data Historis", "Proyeksi (Forecast)")
  
  # Trik Sambungan Garis (Ambil titik terakhir history jadi forecast juga)
  connector <- df_plot[df_plot$Year == last_hist_year, ]
  connector$Type <- "Proyeksi (Forecast)"
  
  df_plot_final <- rbind(df_plot, connector)
  df_plot_final <- df_plot_final[order(df_plot_final$Year), ]
  
  # 2. SIAPKAN DATA LABEL (Khusus Forecast + Last History)
  # Kita cuma mau nampilin angka di tahun 2023, 2024, 2025, dst.
  df_labels <- subset(df_plot_final, Type == "Proyeksi (Forecast)")
  
  
  # --- GAMBAR PLOT ---
  p <- ggplot(df_plot_final, aes(x=Year, y=Value, color=Type, linetype=Type)) +
    
    # A. Garis & Area
    geom_line(size=1.2) + 
    annotate("rect", xmin = last_hist_year, xmax = max(df_plot_final$Year) + 0.5, 
             ymin = -Inf, ymax = Inf, alpha = 0.05, fill = "red") +
    
    # B. Titik (Dots) - Biar jelas posisinya
    # Kita kasih titik di semua forecast, dan titik kecil di history
    geom_point(data=subset(df_plot_final, Type=="Proyeksi (Forecast)"), size=3) +
    geom_point(data=subset(df_plot_final, Type=="Data Historis"), size=1, alpha=0.5) +
    
    # C. Label Angka (Text) - HANYA DI FORECAST
    geom_text(
      data = df_labels,
      aes(label = scales::comma(Value, accuracy = 1)), # Format angka ada komanya
      vjust = -0.8, # Geser ke atas titik dikit
      size = 3.5,   # Ukuran font
      show.legend = FALSE,
      fontface = "bold"
    ) +
    
    # D. Styling Sumbu & Warna
    scale_color_manual(values=c("Data Historis"="black", "Proyeksi (Forecast)"="red")) +
    scale_linetype_manual(values=c("solid", "longdash")) +
    
    # Format Sumbu Y jadi angka biasa (bukan 8e+08)
    scale_y_continuous(labels = scales::comma, 
                       expand = expansion(mult = c(0.1, 0.2))) + # Tambah ruang di atas biar label gak kepotong
    
    # Format Sumbu X biar munculin semua tahun forecast
    scale_x_continuous(breaks = seq(min(df_plot_final$Year), max(df_plot_final$Year), by = 2)) +
    
    # E. Label & Judul
    labs(
      title = paste("Proyeksi:", col),
      subtitle = paste("Estimasi Nilai Tahun", min(df_forecast_clean$Year), "-", max(df_forecast_clean$Year)),
      y = "Nilai", x = ""
    ) +
    
    theme_minimal() +
    theme(
      legend.position = "bottom", 
      legend.title = element_blank(),
      plot.title = element_text(face="bold", size=14),
      axis.text = element_text(size=10),
      panel.grid.minor = element_blank() # Ilangin garis grid kecil biar bersih
    )
  
  print(p)
  Sys.sleep(0.5)
}
```












