---
title: "V2_Coba Lagi"
author: "Maulana Ihsan Athallah"
date: "2025-11-16"
output: pdf_document
---

# **BISMILLAH FINAL PROJECT**
### **Step 3 : PEMODELAN TIPE 1**


### 1. Panggil Library yang akan digunakan
```{r}
# === Paket Dasar ===
library(tidyverse)       # gabungan dplyr, ggplot2, readr, tidyr
library(data.table)      # manipulasi data cepat (opsional)
library(scales)          # format angka dan sumbu
library(dplyr)
library(tidyr)
library(stringr)

# === Visualisasi ===
library(ggplot2)
library(ggthemes)
library(viridis)

# === Standarisasi & Machine Learning ===
library(caret)           # preprocessing (scale, center), evaluasi model
library(recipes)         # pipeline preprocessing alternatif
library(tseries)
library(MASS)
library(bestNormalize)

# === Deep Learning ===
library(keras)           # untuk LSTM, optimizer (Adam, Nadam, RMSprop)
library(tensorflow)      # backend keras

# === Evaluasi ===
library(Metrics)         # MAE, RMSE, MSE

# === Utilitas ===
library(glue)            # string interpolation seperti f-string Python
library(reticulate)      # kalau mau jalankan Python langsung
library(microbenchmark)  # alternatif timeit
```


### Data Energi Sektor Industri

```{r}
industri <- read_csv2("industri.csv")
industri
```

```{r}
str(industri)
```


### Data Energi Sektor Rumah Tangga

```{r}
rumahtangga <- read_csv2("rumahtangga.csv")
rumahtangga
```

### Data Energi Sektor Komersial

```{r}
komersial <- read_csv2("komersial.csv")
komersial
```

### Data Perubahan Iklim Emisi CO2

```{r}
karbon <- read_csv2("karbon.csv")
karbon
```


### Data Perubahan Iklim Emisi Gas Rumah Kaca

```{r}
grk <- read_csv2("grk.csv")
grk
```

### Data Perubahan Iklim Perubahan Suhu Permukaan

```{r}
temp <- read_csv("temp.csv")
temp
```

#PENGGABUNGAN DATASET
```{r}
df_ind_bvar <- industri
df_rt_bvar <- rumahtangga
df_kom_bvar <- komersial

# 2. Menambahkan identitas per kolom
colnames(df_ind_bvar) <- paste0("Ind_", colnames(industri))
colnames(df_rt_bvar) <- paste0("RT_", colnames(rumahtangga))
colnames(df_kom_bvar) <- paste0("Kom_", colnames(komersial))


df_energy_bvar <- cbind(df_ind_bvar, df_rt_bvar, df_kom_bvar)
df_energy_bvar
```

#Cleaning Dataset
```{r}
# Nama kolom "Ind_Year" dan ganti dengan "Year"
colnames(df_energy_bvar)[colnames(df_energy_bvar) == "Ind_Year"] <- "Year"

# 2. Drop Kolom yang tidak dipakai
cols_to_drop <- c("RT_Year", "Kom_Year", "Ind_Sector", "RT_Sector", "Kom_Sector")

# Pilih semua kolom KECUALI (!) yang ada di daftar cols_to_drop
df_energy_bvar <- df_energy_bvar[, !colnames(df_energy_bvar) %in% cols_to_drop]

# 4. Buang baris NA
df_energy_bvar <- na.omit(df_energy_bvar)

# 5. Tampilkan data
df_energy_bvar
```

# SPLIT DATASET
```{r}
train_ratio <- 0.9
n <- nrow(df_energy_bvar)
train_n <- floor(train_ratio * n)

Y_train <- df_energy_bvar[1:train_n, ]
Y_test  <- df_energy_bvar[(train_n+1):n, ]

cat("Train size:", nrow(Y_train), " | Test size:", nrow(Y_test), "\n")
```


#CEK STASIONERITAS DATASET

```{r}
#CEK STASIIONERITAS DATA

# --- PASTIKAN PACKAGE TERSERDIA ---
library(tseries)
library(dplyr)

# --- PILIH DATA NUMERIK (EXCLUDE 'YEAR') ---
df_original_data_only <- df_energy_bvar %>%
  dplyr::select(-Year) %>% 
  as.data.frame()

# --- FUNGSI CEK STASIONERITAS ---
# Fungsi untuk menjalankan ADF test pada semua kolom
check_initial_stationarity <- function(df) {
  
  results <- data.frame(
    Variable = colnames(df),
    ADF_pvalue = NA_real_,
    Initial_Status = "",
    stringsAsFactors = FALSE
  )
  
  for (i in 1:ncol(df)) {
    kolom <- as.numeric(df[, i])
    
    p_value <- tryCatch({
      tseries::adf.test(kolom)$p.value
    }, error = function(e) NA_real_)
    
    results[i, "ADF_pvalue"] <- round(p_value, 4)
    
    # Kriteria: p-value < 0.05 dianggap Stasioner
    results[i, "Initial_Status"] <- ifelse(
      is.na(p_value), 
      "❌ Error/Unstable", 
      ifelse(p_value < 0.05, "✅ Stationary (Aman)", "❌Tidak Stasioner")
    )
  }
  return(results)
}

# --- Implementasi ---
initial_stationarity_check <- check_initial_stationarity(Y_train)

print("--- HASIL CEK STASIONERITAS DATA MENTAH (SEBELUM TRANSFORMASI) ---")
print(initial_stationarity_check)
```


#STASIONERKAN DATASET
```{r}
# ============================================================
#  HELPER TRANSFORM FUNCTION
# ============================================================
try_transform <- function(series, method) {

  series <- as.numeric(series)

  # ------------------------------
  # LOG
  # ------------------------------
  if (method == "log") {
    shift <- 0
    if (any(series <= 0)) shift <- abs(min(series)) + 1
    return(list(
      transformed = log(series + shift),
      note = paste0("log (shift=", shift, ")")
    ))
  }

  # ------------------------------
  # SQRT
  # ------------------------------
  if (method == "sqrt") {
    shift <- 0
    if (any(series < 0)) shift <- abs(min(series))
    return(list(
      transformed = sqrt(series + shift),
      note = paste0("sqrt (shift=", shift, ")")
    ))
  }

  # ------------------------------
  # BOXCOX (safe mode, no constant detection)
  # ------------------------------
  if (method == "boxcox") {

    # BoxCox hanya untuk nilai > 0
    if (any(series <= 0)) return(NULL)

    series_clean <- series[!is.na(series)]
    if (length(series_clean) < 5) return(NULL)

    bc <- tryCatch(
      boxcox(series_clean ~ 1),
      error = function(e) NULL
    )
    if (is.null(bc)) return(NULL)

    lambda <- bc$x[which.max(bc$y)]
    transformed <- (series_clean^lambda - 1) / lambda

    return(list(
      transformed = transformed,
      note = paste0("boxcox (λ=", round(lambda, 4), ")")
    ))
  }

  # ------------------------------
  # YEO-JOHNSON
  # ------------------------------
  if (method == "yeojohnson") {

    yj <- tryCatch(yeojohnson(series), error = function(e) NULL)
    if (is.null(yj)) return(NULL)

    transformed <- predict(yj)
    lambda <- yj$lambda

    return(list(
      transformed = transformed,
      note = paste0("yeojohnson (λ=", round(lambda, 4), ")")
    ))
  }

  # ------------------------------
  # ORIGINAL
  # ------------------------------
  return(list(
    transformed = series,
    note = "original"
  ))
}


# ============================================================
#  MAIN FUNCTION: MAKE DATA STATIONARY
# ============================================================
make_stationary_advanced <- function(series, signif = 0.05, max_diff = 2, name="") {

  series <- as.numeric(series)
  series <- series[!is.na(series)]

  methods <- c("original", "log", "sqrt", "boxcox", "yeojohnson")

  best_result <- list(
    Variable = name,
    Transform = "original",
    `Final p-value` = NA,
    `Diff Applied` = NA,
    Status = "Tidak Stasioner",
    `Transformed Series` = series
  )

  # ======================================================
  # LOOP TRANSFORM
  # ======================================================
  for (method in methods) {

    res <- try_transform(series, method)
    if (is.null(res)) next

    transformed <- res$transformed
    note <- res$note

    # ---------------------------------------------------
    # 1) Transform-only
    # ---------------------------------------------------
    p0 <- tryCatch(adf.test(transformed)$p.value, error=function(e)1)

    if (p0 <= signif) {
      return(list(
        Variable = name,
        Transform = note,
        `Final p-value` = round(p0, 4),
        `Diff Applied` = 0,
        Status = "Stasioner",
        `Transformed Series` = transformed
      ))
    }

    # ---------------------------------------------------
    # 2) Transform + Diff
    # ---------------------------------------------------
    for (d in 1:max_diff) {

      temp <- transformed
      for (i in 1:d) temp <- diff(temp)

      temp <- temp[!is.na(temp)]
      if (length(temp) < 5) next

      p_val <- tryCatch(adf.test(temp)$p.value, error=function(e)1)

      if (p_val <= signif) {
        return(list(
          Variable = name,
          Transform = note,
          `Final p-value` = round(p_val, 4),
          `Diff Applied` = d,
          Status = "Stasioner",
          `Transformed Series` = temp
        ))
      }

      best_result <- list(
        Variable = name,
        Transform = note,
        `Final p-value` = round(p_val, 4),
        `Diff Applied` = d,
        Status = "Tidak Stasioner",
        `Transformed Series` = temp
      )
    }
  }

  return(best_result)
}
```


```{r}
# ============================================================
#  LOOP SEMUA KOLOM DALAM df_energy_bvar
# ============================================================
# pastikan df_energy_bvar sudah loaded sebelumnya
# df_energy_bvar <- read.csv("...")

exclude_cols <- c("Year","Sector","Entity","Country","Unit")

results_list <- list()
transformed_list <- list()

for (col in names(Y_train)) {

  if (!(col %in% exclude_cols)) {

    cat("Processing:", col, "\n")
    res <- make_stationary_advanced(Y_train[[col]], name = col)

    results_list[[col]] <- list(
      Transform = res$Transform,
      Final_p_value = res$`Final p-value`,
      Diff_Applied = res$`Diff Applied`,
      Status = res$Status
    )

    transformed_list[[col]] <- res$`Transformed Series`
  }
}

# ============================================================
#  OUTPUT METADATA TRANSFORMASI
# ============================================================
results_df <- do.call(rbind, lapply(results_list, as.data.frame))
results_df$Variable <- rownames(results_df)
rownames(results_df) <- NULL
results_df <- results_df[, c("Variable", setdiff(names(results_df), "Variable"))]
print(results_df)

# ============================================================
#  SAMAKAN PANJANG TIAP VARIABEL (trim ke minimum)
# ============================================================
min_len <- min(sapply(transformed_list, length))
transformed_trimmed <- lapply(transformed_list, function(x) tail(x, min_len))
```


```{r}
# ============================================================
#  DATA AKHIR STASIONER UNTUK BVAR
# ============================================================
df_energy_bvar_stas <- as.data.frame(transformed_trimmed)

# tambahkan Year yang sudah disesuaikan
df_energy_bvar_stas$Year <- tail(df_energy_bvar$Year, min_len)
df_energy_bvar_stas <- df_energy_bvar_stas[, c("Year", setdiff(names(df_energy_bvar_stas), "Year"))]

cat("\n==== Final Stasioner Dataset ====\n")
print(head(df_energy_bvar_stas))
```


-> Merubah Dataset Menjadi Time Series
```{r}
Y <- ts(df_energy_bvar_stas[, -1],
        start = 2002,
        frequency = 1)
```


-> Pemodelan BVAR
```{r}
library(BVAR)
set.seed(123)
model_bvar <- bvar(Y, lags = 1, n_draw = 3000, n_burn = 1500, verbose = TRUE)
```

```{r}
summary(model_bvar)
```

```{r}
plot(model_bvar)
```

-> Forecast BVAR
```{r}
set.seed(42)
h <- ceiling(0.1 * nrow(Y))
n_total <- nrow(Y)
n_train <- n_total - h
Y_train <- Y[1:n_train, ]
Y_test  <- Y[(n_train + 1):n_total, ]

cat("Jumlah data train:", nrow(Y_train), "\n")
cat("Jumlah data test :", nrow(Y_test), "\n")
results <- data.frame()
```


```{r}

```



-> Set Parameter
```{r}
param_grid <- expand.grid(
  lags   = c(1),
  n_draw = c(1500),
  n_burn = c(1000)
)
param_grid <- param_grid[param_grid$n_burn < param_grid$n_draw, ]
```


```{r}
library(foreach)
library(doParallel)
cl <- makeCluster(4)   
registerDoParallel(cl)


cl <- makeCluster(4)
registerDoParallel(cl)

results <- list()

mape <- function(a,p) mean(abs((a-p)/a))*100
mae  <- function(a,p) mean(abs(a-p))
rmse <- function(a,p) sqrt(mean((a-p)^2))

results <- foreach(i = 1:nrow(param_grid), .combine = rbind,
                    .packages = "BVAR") %dopar% {

  params <- param_grid[i,]
  set.seed(42)

  model <- bvar(
    Y_train,
    lags = params$lags,
    n_draw = params$n_draw,
    n_burn = params$n_burn,
    hyper = "standard",
    verbose = TRUE
  )

  # Forecast
  fc <- predict(model, bv_fcast(h))
  fc_mean <- fc$quants["50%", , ]

  # Evaluasi multivariat
  MAE  <- mae(as.matrix(Y_test), fc_mean)
  RMSE <- rmse(as.matrix(Y_test), fc_mean)
  MAPE <- mape(as.matrix(Y_test), fc_mean)

  data.frame(
    lag    = params$lags,
    n_draw = params$n_draw,
    n_burn = params$n_burn,
    MAE    = MAE,
    RMSE   = RMSE,
    MAPE   = MAPE
  )
}

stopCluster(cl)
registerDoSEQ()
```

-> Best Parameter
```{r}
best_params <- results[which.min(results$RMSE), ]
best_params
```
