---
title: "Data2BVAR"
author: "Maulana Ihsan Athallah"
date: "2025-12-11"
output: word_document
---

# **BISMILLAH FINAL PROJECT**
### **Step 3 : PEMODELAN TIPE 1**


### 1. Panggil Library yang akan digunakan
```{r}
# === Paket Dasar ===
library(tidyverse)       # gabungan dplyr, ggplot2, readr, tidyr
library(data.table)      # manipulasi data cepat (opsional)
library(scales)          # format angka dan sumbu
library(dplyr)
library(tidyr)
library(stringr)

# === Visualisasi ===
library(ggplot2)
library(ggthemes)
library(viridis)

# === Standarisasi & Machine Learning ===
library(caret)           # preprocessing (scale, center), evaluasi model
library(recipes)         # pipeline preprocessing alternatif
library(tseries)
library(MASS)
library(bestNormalize)

# === Deep Learning ===
library(keras)           # untuk LSTM, optimizer (Adam, Nadam, RMSprop)
library(tensorflow)      # backend keras

# === Evaluasi ===
library(Metrics)         # MAE, RMSE, MSE

# === Utilitas ===
library(glue)            # string interpolation seperti f-string Python
library(reticulate)      # kalau mau jalankan Python langsung
library(microbenchmark)  # alternatif timeit
```


### Data Energi Sektor Industri

```{r}
industri <- read_csv("industri2.csv")
industri
```

```{r}
str(industri)
```


### Data Energi Sektor Rumah Tangga

```{r}
rumahtangga <- read_csv("rumahtangga2.csv")
rumahtangga
```

### Data Energi Sektor Komersial

```{r}
komersial <- read_csv("komersial2.csv")
komersial
```

### Data Perubahan Iklim Emisi CO2

```{r}
karbon <- read_csv("karbon.csv")
karbon
```


### Data Perubahan Iklim Emisi Gas Rumah Kaca

```{r}
grk <- read_csv("grk.csv")
grk
```

### Data Perubahan Iklim Perubahan Suhu Permukaan

```{r}
temp <- read_csv("temp.csv")
temp
```

#PENGGABUNGAN DATASET
```{r}
df_ind_bvar <- industri
df_rt_bvar <- rumahtangga
df_kom_bvar <- komersial

# 1. Menambahkan identitas (Prefix) per kolom
colnames(df_ind_bvar) <- paste0("Ind_", colnames(industri))
colnames(df_rt_bvar) <- paste0("RT_", colnames(rumahtangga))
colnames(df_kom_bvar) <- paste0("Kom_", colnames(komersial))

# 2. Gabungkan Data
df_energy_bvar <- cbind(df_ind_bvar, df_rt_bvar, df_kom_bvar)

# === TAMBAHAN: MEMBERSIHKAN NAMA KOLOM ===

# a. Ganti Spasi " " menjadi "_"
colnames(df_energy_bvar) <- gsub(" ", "_", colnames(df_energy_bvar))

# b. Ganti Titik "." menjadi "_" 
# Note: Kita pakai "\\." karena tanda titik dianggap karakter spesial di R
colnames(df_energy_bvar) <- gsub("\\.", "_", colnames(df_energy_bvar))

# c. (Opsional) Hapus jika ada underscore ganda "__" akibat proses di atas
colnames(df_energy_bvar) <- gsub("__", "_", colnames(df_energy_bvar))

# Tampilkan hasil
df_energy_bvar
```


#Cleaning Dataset
```{r}
# Nama kolom "Ind_Year" dan ganti dengan "Year"
colnames(df_energy_bvar)[colnames(df_energy_bvar) == "Ind_Year"] <- "Year"

# 2. Drop Kolom yang tidak dipakai
cols_to_drop <- c("RT_Year", "Kom_Year", "Ind_Sector", "RT_Sector", "Kom_Sector")

# Pilih semua kolom KECUALI (!) yang ada di daftar cols_to_drop
df_energy_bvar <- df_energy_bvar[, !colnames(df_energy_bvar) %in% cols_to_drop]

# 4. Buang baris NA
df_energy_bvar <- na.omit(df_energy_bvar)

# Ambil semua baris dimana Year TIDAK SAMA DENGAN (!=) 2024
df_energy_bvar <- df_energy_bvar[df_energy_bvar$Year != 2024, ]

# 5. Tampilkan data
df_energy_bvar
```


#Standarisasi Dataset
```{r}
# 1. Standarisasi Data (Z-Score)
data_raw <- df_energy_bvar[, names(df_energy_bvar) != "Year"]
data_scaled_obj <- scale(data_raw) 

# parameter scaling
center_vals <- attr(data_scaled_obj, "scaled:center") # Mean
scale_vals  <- attr(data_scaled_obj, "scaled:scale")  # SD

data_scaled <- as.data.frame(data_scaled_obj)

cat("Preview Data Scaled:\n")
data_scaled
```


#Cek Stasioneritas data : 
```{r}
library(tseries)

# === FUNGSI CEK STASIONERITAS ===
cek_stasioner_awal <- function(df) {
  col_names <- names(df)
  results <- data.frame(
    Variable = character(),
    P_Value = numeric(),
    Status = character(),
    stringsAsFactors = FALSE
  )
  
  cat("--- Memeriksa Stasioneritas", length(col_names), "Variabel ---\n")
  
  for(col in col_names) {
    vec_data <- na.omit(df[[col]])
    if(var(vec_data) == 0 || length(vec_data) < 3) {
      p_val <- NA
      stat <- "SKIP (Konstan/Data Kurang)"
    } else {
      # 2. ADF Test
      tryCatch({
        test <- adf.test(vec_data)
        p_val <- round(test$p.value, 4)
        stat <- ifelse(test$p.value < 0.05, "Stasioner (Aman)", "Tidak Stasioner")
      }, error = function(e) {
        p_val <- NA
        stat <- "Error ADF"
      })
    }
    results <- rbind(results, data.frame(
      Variable = col, 
      P_Value = p_val, 
      Status = stat
    ))
  }
  
  return(results)
}

# Cek Stasioner
laporan_awal <- cek_stasioner_awal(data_scaled)
laporan_awal
```

```{r}
plot_acf_pacf_modern <- function(df, title_prefix = "Before Diff") {
  
  for (col in names(df)) {
    
    vec <- na.omit(df[[col]])
    if (length(vec) < 5 || var(vec) == 0) next
    
    ts_data <- ts(vec)
    
    par(mfrow = c(2,1), mar = c(4,4,2,1))
    
    # ================= ACF =================
    acf_obj <- acf(ts_data, plot = FALSE)
    ci <- qnorm(0.975)/sqrt(length(ts_data))
    
    plot(acf_obj$lag[-1], acf_obj$acf[-1],
         type = "h",
         lwd = 2,
         col = "black",
         ylim = c(-1,1),
         main = paste("ACF -", title_prefix, "-", col),
         xlab = "Lag", ylab = "ACF")
    
    # DOT
    points(acf_obj$lag[-1], acf_obj$acf[-1], pch = 16, col = "black")
    
    # CONFIDENCE AREA
    polygon(c(acf_obj$lag[-1], rev(acf_obj$lag[-1])),
            c(rep(ci, length(acf_obj$lag[-1])), rep(-ci, length(acf_obj$lag[-1]))),
            col = rgb(0.2,0.4,0.8,0.2), border = NA)
    
    abline(h = 0, col = "red", lwd = 1)
    
    
    # ================= PACF =================
    pacf_obj <- pacf(ts_data, plot = FALSE)
    
    plot(pacf_obj$lag, pacf_obj$acf,
         type = "h",
         lwd = 2,
         col = "black",
         ylim = c(-1,1),
         main = paste("PACF -", title_prefix, "-", col),
         xlab = "Lag", ylab = "PACF")
    
    points(pacf_obj$lag, pacf_obj$acf, pch = 16, col = "black")
    
    polygon(c(pacf_obj$lag, rev(pacf_obj$lag)),
            c(rep(ci, length(pacf_obj$lag)), rep(-ci, length(pacf_obj$lag))),
            col = rgb(0.2,0.6,0.3,0.2), border = NA)
    
    abline(h = 0, col = "red", lwd = 1)
  }
}

plot_acf_pacf_modern(data_scaled, "Before Diff (Scaled)")
```



```{r}
library(tseries)

# === FUNGSI CEK STASIONER & AUTO DIFF ===
auto_diff_check <- function(df, max_diff = 2) {
  col_names <- names(df)
  n_rows_original <- nrow(df)
  processed_list <- list()
  
  report_df <- data.frame(
    Variable = character(), Order_Diff = integer(), 
    Final_P_Value = numeric(), Status = character(), stringsAsFactors = FALSE
  )
  
  for(col in col_names) {
    current_vec <- df[[col]]
    current_d <- 0
    is_stationary <- FALSE
    final_p <- NA
    status_msg <- "Max Diff Reached"
    
    while(current_d <= max_diff) {
      clean_vec <- na.omit(current_vec)

      if(var(clean_vec) == 0 || length(clean_vec) < 3) {
        status_msg <- "SKIP (Konstan/Pendek)"; final_p <- NA; break
      }
      
      # Uji ADF
      tryCatch({
        test <- adf.test(clean_vec)
        p_val <- test$p.value
        
        if(p_val < 0.05) { 
          is_stationary <- TRUE
          final_p <- p_val
          status_msg <- "Stasioner"
          break
        } else {
          final_p <- p_val
        }
      }, error = function(e) { status_msg <- "Error ADF" })
      
      if(!is_stationary && current_d < max_diff) {
        current_d <- current_d + 1
        current_vec <- diff(current_vec)
      } else {
        break
      }
    }
    
    pad_na <- rep(NA, n_rows_original - length(current_vec))
    processed_list[[col]] <- c(pad_na, current_vec)
    
    report_df <- rbind(report_df, data.frame(
      Variable = col, Order_Diff = current_d, 
      Final_P_Value = round(final_p, 4), Status = status_msg
    ))
  }
  
  df_final_clean <- na.omit(as.data.frame(processed_list))
  return(list(data = df_final_clean, summary = report_df))
}

# === EKSEKUSI ===
hasil_auto_diff <- auto_diff_check(data_scaled, max_diff = 2)
diff_orders <- setNames(
  hasil_auto_diff$summary$Order_Diff,
  hasil_auto_diff$summary$Variable
)

cat("=== Summary Auto-Diff ===\n")
print(hasil_auto_diff$summary)
```



```{r}
plot_acf_pacf_after_modern <- function(df, diff_orders) {
  
  for (col in names(df)) {
    
    vec <- na.omit(df[[col]])
    if (length(vec) < 5 || var(vec) == 0) next
    
    ts_data <- ts(vec)
    d <- diff_orders[col]
    
    par(mfrow = c(2,1), mar = c(4,4,2,1))
    
    ci <- qnorm(0.975)/sqrt(length(ts_data))
    
    # ================= ACF =================
    acf_obj <- acf(ts_data, plot = FALSE)
    
    plot(acf_obj$lag[-1], acf_obj$acf[-1],
         type = "h",
         lwd = 2,
         col = "black",
         ylim = c(-1,1),
         main = paste("ACF After Diff (d =", d, ")-", col),
         xlab = "Lag", ylab = "ACF")
    
    points(acf_obj$lag[-1], acf_obj$acf[-1], pch = 16)
    
    polygon(c(acf_obj$lag[-1], rev(acf_obj$lag[-1])),
            c(rep(ci, length(acf_obj$lag[-1])), rep(-ci, length(acf_obj$lag[-1]))),
            col = rgb(0.2,0.4,0.8,0.2), border = NA)
    
    abline(h = 0, col = "red", lwd = 1)
    
    
    # ================= PACF =================
    pacf_obj <- pacf(ts_data, plot = FALSE)
    
    plot(pacf_obj$lag, pacf_obj$acf,
         type = "h",
         lwd = 2,
         col = "black",
         ylim = c(-1,1),
         main = paste("PACF After Diff (d =", d, ")-", col),
         xlab = "Lag", ylab = "PACF")
    
    points(pacf_obj$lag, pacf_obj$acf, pch = 16)
    
    polygon(c(pacf_obj$lag, rev(pacf_obj$lag)),
            c(rep(ci, length(pacf_obj$lag)), rep(-ci, length(pacf_obj$lag))),
            col = rgb(0.2,0.6,0.3,0.2), border = NA)
    
    abline(h = 0, col = "red", lwd = 1)
  }
}

plot_acf_pacf_after_modern(data_ready, diff_orders)
```


```{r}
library(BVAR)
library(ggplot2)
library(scales)

# ==============================================================================
# 1. FUNGSI REVERT (DIPERBAIKI UNTUK PENYAMBUNGAN SEMPURNA)
# ==============================================================================
revert_data_final <- function(raw_matrix, cols_target, is_future = FALSE) {
  if(ncol(raw_matrix) != length(cols_target)) { raw_matrix <- t(raw_matrix) }
  colnames(raw_matrix) <- cols_target
  res_matrix <- raw_matrix * 0 
  
  diff_info <- hasil_auto_diff$summary
  nama_bersih <- gsub("[ .]", "_", diff_info$Variable)
  rownames(diff_info) <- nama_bersih
  
  # Penentuan index anchor
  last_idx <- if(is_future) nrow(data_scaled) else (nrow(data_scaled) - n_forecast)
  
  for(col in cols_target) {
    col_clean <- gsub("[ .]", "_", col)
    d_order <- diff_info[col_clean, "Order_Diff"]
    if(is.na(d_order)) d_order <- 0
    
    temp_vec <- raw_matrix[, col]
    
    # Revert Differencing
    if(d_order > 0) {
      for(i in 1:d_order) {
        target_level <- d_order - i
        hist_series <- if(target_level == 0) data_scaled[1:last_idx, col] else 
                       diff(data_scaled[1:last_idx, col], differences = target_level)
        anchor <- tail(hist_series, 1)
        temp_vec <- cumsum(temp_vec) + anchor
      }
    }
    
    # Revert Scaling
    sd_val <- scale_vals[col]; mean_val <- center_vals[col]
    if(is.na(sd_val)) sd_val <- 1; if(is.na(mean_val)) mean_val <- 0
    
    nilai_asli <- (temp_vec * sd_val) + mean_val
    res_matrix[, col] <- pmax(nilai_asli, 0)
  }
  return(res_matrix)
}
```

```{r}
# ==============================================================================
# A1. SPLIT DATA
# ==============================================================================
n_total <- nrow(data_ready)
n_train <- floor(0.8 * n_total)
n_forecast <- n_total - n_train

train_data <- data_ready[1:n_train, ]
test_data  <- data_ready[(n_train + 1):n_total, ]
cols_model <- colnames(train_data)
```


```{r}
# ==============================================================================
# A2. TRAIN MODEL
# ==============================================================================
library(BVAR)

mn_params <- bv_mn(
  lambda = bv_lambda(mode = 0.2, sd = 0.4, min = 1e-4, max = 5),
  alpha = bv_alpha(mode = 2)
)

priors <- bv_priors(mn = mn_params)
mh_setup <- bv_mh(scale_hess = 0.05)

run_eval <- bvar(
  data = train_data,
  lags = 2,
  priors = priors,
  mh = mh_setup,
  n_save = 5000,
  n_burn = 2000,
  verbose = FALSE
)
```


```{r}
# ==============================================================================
# A3. PREDICT TEST
# ==============================================================================
preds_test <- predict(run_eval, horizon = n_forecast)

forecast_test <- revert_data_final(
  preds_test$quants[2,,],
  cols_model,
  is_future = FALSE
)
```


```{r}
# ==============================================================================
# A4. EVALUASI METRIK
# ==============================================================================
df_actual_raw <- df_energy_bvar
colnames(df_actual_raw) <- gsub("[ .]", "_", colnames(df_actual_raw))

actual_test <- tail(df_actual_raw[, cols_model], n_forecast)

calc_metrics <- function(actual, pred) {
  e <- as.numeric(actual) - as.numeric(pred)
  c(
    MAE = mean(abs(e)),
    RMSE = sqrt(mean(e^2)),
    MAPE = mean(abs(e / (actual + 1e-10))) * 100
  )
}

results_df <- data.frame()

for(col in cols_model) {
  vals <- calc_metrics(actual_test[[col]], forecast_test[, col])
  
  results_df <- rbind(results_df, data.frame(
    Variable = col,
    MAE = unname(vals["MAE"]),
    RMSE = unname(vals["RMSE"]),
    MAPE = unname(vals["MAPE"])
  ))
}

# GLOBAL MAPE
fmt <- function(x) format(x, big.mark=",", digits=2, nsmall=2)

cat("\nGLOBAL MAE:", fmt(mean(results_df$MAE)), '\n')

display_df <- results_df
display_df$MAE  <- sapply(display_df$MAE, fmt)
display_df$RMSE <- sapply(display_df$RMSE, fmt)
display_df$MAPE <- paste0(sapply(display_df$MAPE, fmt), "%")
rownames(display_df) <- NULL

print(display_df, row.names = FALSE)
```


```{r}
# ==============================================================================
# A5. PLOT TEST FORECAST (WAJIB)
# ==============================================================================
library(ggplot2)
library(scales)

START_YEAR <- 1990
years_hist <- seq(START_YEAR, length.out = nrow(df_actual_raw))
years_test <- tail(years_hist, n_forecast)

for(col in cols_model) {
  
  df_plot <- data.frame(
    Year = years_hist,
    Value = df_actual_raw[[col]],
    Type = "Actual"
  )
  
  err <- results_df$RMSE[results_df$Variable == col]
  
  df_test_f <- data.frame(
    Year = years_test,
    Value = forecast_test[, col],
    Lower = pmax(forecast_test[, col] - 1.96 * err, 0),
    Upper = forecast_test[, col] + 1.96 * err
  )
  
  p <- ggplot() +
    
    # Actual
    geom_line(data = df_plot,
              aes(x = Year, y = Value, color = "Actual"),
              size = 1) +
    
    # CI
    geom_ribbon(data = df_test_f,
                aes(x = Year, ymin = Lower, ymax = Upper, fill = "Confidence Interval"),
                alpha = 0.2) +
    
    # Forecast
    geom_line(data = df_test_f,
              aes(x = Year, y = Value, color = "Forecast"),
              linetype = "dashed", size = 1) +
    
    # Warna manual
    scale_color_manual(
      values = c("Actual" = "black",
                 "Forecast" = "red")
    ) +
    
    scale_fill_manual(
      values = c("Confidence Interval" = "red")
    ) +
    
    scale_y_continuous(labels = comma) +
    
    labs(
      title = paste("Forecast Test Result:", col),
      color = "Legend",
      fill  = "Legend"
    ) +
    
    theme_minimal()
  
  print(p)
}
```


```{r}
# ==============================================================================
# A6. EXPORT (TEST ONLY ✅)
# ==============================================================================

df_export_forecast <- as.data.frame(forecast_test)

# Tambahkan Year
df_export_forecast$Year <- years_test

# Pindahkan Year ke depan
cols <- names(df_export_forecast)
df_export_forecast <- df_export_forecast[, c("Year", setdiff(cols, "Year"))]

# ===============================
# METRICS (RAW NUMERIC)
# ===============================
df_export_metrics <- results_df

# ===============================
# SIMPAN FILE 
# ===============================
write.csv(df_export_forecast, "bvar_forecast_result.csv", row.names = FALSE)
write.csv(df_export_metrics, "bvar_metrics_result.csv", row.names = FALSE)

cat("\n=== EXPORT SESUAI PIPELINE LAMA ===\n")
cat("Lokasi:", getwd(), "\n")
```


```{r}
# ==============================================================================
# B1. TRAIN FULL DATA
# ==============================================================================
run_final <- bvar(
  data = data_ready,
  lags = 2,
  priors = priors,
  mh = mh_setup,
  n_save = 5000,
  n_burn = 2000,
  verbose = FALSE
)

n_future <- 7
preds_future <- predict(run_final, horizon = n_future)

forecast_mid <- revert_data_final(
  preds_future$quants[2,,],
  cols_model,
  is_future = TRUE
)
```


```{r}
# ==============================================================================
# B2. CI RMSE
# ==============================================================================
forecast_low <- forecast_mid
forecast_upp <- forecast_mid

for(col in cols_model) {
  err <- results_df$RMSE[results_df$Variable == col]
  forecast_low[, col] <- pmax(forecast_mid[, col] - 1.96 * err, 0)
  forecast_upp[, col] <- forecast_mid[, col] + 1.96 * err
}
```


```{r}
# ==============================================================================
# B3. PLOT FUTURE
# ==============================================================================
years_fut <- seq(tail(years_hist, 1) + 1, length.out = n_future)

for(col in cols_model) {
  
  df_hist <- data.frame(
    Year = years_hist,
    Value = df_actual_raw[[col]]
  )
  
  df_future <- data.frame(
    Year = years_fut,
    Value = forecast_mid[, col],
    Lower = forecast_low[, col],
    Upper = forecast_upp[, col]
  )
  
  last_point <- data.frame(
    Year = tail(years_hist, 1),
    Value = tail(df_actual_raw[[col]], 1),
    Lower = tail(df_actual_raw[[col]], 1),
    Upper = tail(df_actual_raw[[col]], 1)
  )
  
  df_future_plot <- rbind(last_point, df_future)
  
  p <- ggplot() +
    
    # HISTORICAL
    geom_line(data = df_hist,
              aes(x = Year, y = Value, color = "Historical"),
              size = 1) +
    
    # CI
    geom_ribbon(data = df_future_plot,
                aes(x = Year, ymin = Lower, ymax = Upper, fill = "Confidence Interval"),
                alpha = 0.2) +
    
    # FORECAST
    geom_line(data = df_future_plot,
              aes(x = Year, y = Value, color = "Forecast"),
              linetype = "dashed", size = 1) +
    
    # WARNA
    scale_color_manual(values = c(
      "Historical" = "black",
      "Forecast" = "red"
    )) +
    
    scale_fill_manual(values = c(
      "Confidence Interval" = "red"
    )) +
    
    scale_y_continuous(labels = comma) +
    
    labs(
      title = paste("Future Forecast 7 Years:", col),
      color = "Legend",
      fill = "Legend"
    ) +
    
    theme_minimal() +
    theme(
      legend.position = "bottom"
    )
  
  print(p)
}
```


### Data Perubahan Iklim Emisi CO2

```{r}
karbon <- read_csv("karbon.csv")
karbon
```


### Data Perubahan Iklim Emisi Gas Rumah Kaca

```{r}
grk <- read_csv("grk.csv")
grk
```

### Data Perubahan Iklim Perubahan Suhu Permukaan

```{r}
temp <- read_csv("temp.csv")
temp
```


```{r}
# 1. AMBIL DATA KARBON
# Kita bikin dataframe baru yg isinya cuma Year & Emission
# Pake [["..."]] biar aman baca karakter aneh di nama kolom aslinya
clean_karbon <- data.frame(
  Year = karbon$Year, 
  Emission_CO2 = karbon[["Emission_CO₂"]] 
)

# 2. AMBIL DATA GRK
clean_grk <- data.frame(
  Year = grk$Year,
  Emission_GRK = grk$Emission_GRK
)

# 3. AMBIL DATA SUHU
clean_temp <- data.frame(
  Year = temp$Year,
  Temperature = temp$Temperature
)

# 4. GABUNGKAN SEMUA (MERGE)
# Gabung Karbon & GRK dulu
m1 <- merge(clean_karbon, clean_grk, by = "Year", all = TRUE)

# Gabung hasilnya dengan Suhu -> Jadi data_iklim final
data_iklim <- merge(m1, clean_temp, by = "Year", all = TRUE)

# 5. RAPIKAN
# Urutkan tahun dari kecil ke besar
data_iklim <- data_iklim[order(data_iklim$Year), ]

# Hapus baris yang kosong (NA)
data_iklim <- na.omit(data_iklim)

# Reset nomor baris biar rapi (1, 2, 3...)
rownames(data_iklim) <- NULL

# 6. CEK HASIL
cat("--- Preview Data Iklim Final ---\n")
data_iklim
cat("\nTotal Baris:", nrow(data_iklim))
```


```{r}
# ==============================================================================
# OTOMATISASI GRANGER CAUSALITY (ENERGI ↔ IKLIM)
# LAG 1–5 TAHUN | SIAP TESIS
# ==============================================================================

# ======================================================
# 0. LIBRARY
# ======================================================
library(lmtest)
library(dplyr)

# ======================================================
# 1. PERSIAPAN VARIABEL & DATA
# ======================================================

# Variabel Energi (kecuali Year)
vars_energy <- colnames(df_energy_bvar)[colnames(df_energy_bvar) != "Year"]

# Variabel Iklim (kecuali Year)
vars_iklim  <- colnames(data_iklim)[colnames(data_iklim) != "Year"]

cat("Jumlah Variabel Energi :", length(vars_energy), "\n")
cat("Jumlah Variabel Iklim  :", length(vars_iklim), "\n")

# Gabungkan data berdasarkan Year
df_combined <- merge(df_energy_bvar, data_iklim, by = "Year")

# Buang kolom Year
data_clean <- df_combined[, names(df_combined) != "Year"]

# ======================================================
# 2. DIFFERENCING (UNTUK STASIONERITAS)
# ======================================================
# Catatan metodologi:
# Semua variabel di-difference satu kali sebelum uji Granger
data_diff <- as.data.frame(lapply(data_clean, diff))
data_diff <- na.omit(data_diff)

# ======================================================
# 3. DATAFRAME HASIL
# ======================================================
results_granger <- data.frame(
  From        = character(),
  To          = character(),
  Lag         = integer(),
  F_Statistic = numeric(),
  P_Value     = numeric(),
  Conclusion  = character(),
  stringsAsFactors = FALSE
)

# ======================================================
# 4. GRANGER: ENERGI → IKLIM (LAG 1–5 TAHUN)
# ======================================================
cat("\n--- GRANGER: ENERGI → IKLIM (Lag 1–5 Tahun) ---\n")

for (lag_order in 1:5) {
  for (v_energy in vars_energy) {
    for (v_iklim in vars_iklim) {

      if (v_energy %in% colnames(data_diff) &&
          v_iklim  %in% colnames(data_diff)) {

        tryCatch({
          test <- grangertest(
            data_diff[[v_iklim]] ~ data_diff[[v_energy]],
            order = lag_order
          )

          p_val  <- test$`Pr(>F)`[2]
          f_stat <- test$F[2]

          if (!is.na(p_val) && p_val < 0.05) {
            results_granger <- rbind(
              results_granger,
              data.frame(
                From        = v_energy,
                To          = v_iklim,
                Lag         = lag_order,
                F_Statistic = round(f_stat, 2),
                P_Value     = round(p_val, 4),
                Conclusion  = "SIGNIFIKAN"
              )
            )
          }

        }, error = function(e) {})
      }
    }
  }
}

# ======================================================
# 5. GRANGER: IKLIM → ENERGI (LAG 1–5 TAHUN)
# ======================================================
cat("\n--- GRANGER: IKLIM → ENERGI (Lag 1–5 Tahun) ---\n")

for (lag_order in 1:5) {
  for (v_iklim in vars_iklim) {
    for (v_energy in vars_energy) {

      if (v_energy %in% colnames(data_diff) &&
          v_iklim  %in% colnames(data_diff)) {

        tryCatch({
          test <- grangertest(
            data_diff[[v_energy]] ~ data_diff[[v_iklim]],
            order = lag_order
          )

          p_val  <- test$`Pr(>F)`[2]
          f_stat <- test$F[2]

          if (!is.na(p_val) && p_val < 0.05) {
            results_granger <- rbind(
              results_granger,
              data.frame(
                From        = v_iklim,
                To          = v_energy,
                Lag         = lag_order,
                F_Statistic = round(f_stat, 2),
                P_Value     = round(p_val, 4),
                Conclusion  = "SIGNIFIKAN"
              )
            )
          }

        }, error = function(e) {})
      }
    }
  }
}

# ======================================================
# 6. OUTPUT HASIL AKHIR
# ======================================================
cat("\n=== HASIL GRANGER CAUSALITY SIGNIFIKAN (Lag 1–5 Tahun) ===\n")

if (nrow(results_granger) > 0) {
  results_granger <- results_granger %>%
    arrange(P_Value, Lag)

  print(results_granger, row.names = FALSE)
} else {
  cat("Tidak ditemukan hubungan kausalitas yang signifikan.\n")
}

```


```{r}
# ======================================================
# 7. EXPORT KE EXCEL
# ======================================================
if (nrow(results_granger) > 0) {
  # Install jika belum ada: install.packages("writexl")
  library(writexl)
  
  write_xlsx(results_granger, "Hasil_Granger_Signifikan.xlsx")
  
  cat("\n✅ Sukses! Data signifikan berhasil disimpan di 'Hasil_Granger_Signifikan.xlsx'\n")
} else {
  cat("\n❌ Tidak ada data signifikan, file Excel tidak dibuat.\n")
}
```



```{r}
# ==============================================================================
# VISUALISASI JEJARING KAUSALITAS GRANGER (FIX PLOT MUNCUL)
# ==============================================================================

library(igraph)
library(scales)
library(dplyr)

if (!exists("results_granger") || nrow(results_granger) == 0) {
  stop("results_granger kosong. Jalankan Granger dulu bro.")
}

lags_available <- sort(unique(results_granger$Lag))

for (lg in lags_available) {

  df_lag <- results_granger %>%
    filter(Lag == lg)

  if (nrow(df_lag) > 8) {
    df_lag <- df_lag %>%
      filter(F_Statistic > quantile(F_Statistic, 0.6))
  }

  if (nrow(df_lag) == 0) next

  edges_df <- data.frame(
    from   = df_lag$From,
    to     = df_lag$To,
    weight = df_lag$F_Statistic
  )

  g <- graph_from_data_frame(edges_df, directed = TRUE)

  # ======================================================
  # NODE
  # ======================================================
  V(g)$type <- ifelse(
    grepl("Emission|Temperature", V(g)$name),
    "Climate",
    "Energy"
  )

  V(g)$color <- ifelse(V(g)$type == "Climate", "#FF7F50", "#4DBBD5")
  V(g)$size <- 18
  V(g)$label <- abbreviate(V(g)$name, minlength = 6)
  V(g)$label.cex <- 0.8
  V(g)$frame.color <- NA

  # ======================================================
  # EDGE
  # ======================================================
  w_scaled <- rescale(E(g)$weight, to = c(2, 10))

  E(g)$width <- w_scaled
  E(g)$arrow.size <- rescale(E(g)$weight, to = c(0.6, 1.5))

  E(g)$color <- ifelse(
    E(g)$weight > median(E(g)$weight),
    "#E64B35",
    "#99999960"
  )

  E(g)$curved <- 0.2

  # ======================================================
  # LAYOUT (FIX BIAR LEBAR)
  # ======================================================
  set.seed(123)
  l <- layout_with_fr(g)
  l <- l * 1
  l <- norm_coords(l, xmin = -0.8, xmax = 0.8, ymin = -0.8, ymax = 0.8)

  # ======================================================
  # PLOT (RESET DEVICE)
  # ======================================================
  plot(g, layout = l)

  par(mar = c(0, 0, 3, 0))

  plot(
    g,
    layout = l,
    main = paste("Granger Causality Network (Lag", lg, "Year)")
  )

  legend(
    "topleft",
    legend = c("Energi", "Iklim", "Kuat", "Lemah"),
    col = c("#4DBBD5", "#FF7F50", "#E64B35", "#999999"),
    pch = c(19,19, NA, NA),
    lty = c(NA, NA, 1, 1),
    lwd = c(NA, NA, 3, 2),
    bty = "n"
  )
}
```





```{r}
library(dplyr)
library(tseries)
library(BVAR)
library(ggplot2)
library(scales)
```

```{r}
library(dplyr)

# ======================================================
# 1. CEK HASIL GRANGER
# ======================================================
if (!exists("results_granger") || nrow(results_granger) == 0) {
  stop("Bro, results_granger kosong. Jalankan Granger Causality dulu!")
}

# ======================================================
# 2. IDENTIFIKASI VARIABEL ENERGI & IKLIM
# ======================================================
all_energy_vars  <- colnames(df_energy_bvar)[colnames(df_energy_bvar) != "Year"]
all_climate_vars <- colnames(data_iklim)[colnames(data_iklim) != "Year"]

# ======================================================
# 3. FILTER HASIL GRANGER (SIGNIFIKAN SAJA)
# ======================================================
granger_sig <- results_granger %>%
  filter(P_Value < 0.05)

if (nrow(granger_sig) == 0) {
  stop("Tidak ada hubungan Granger yang signifikan.")
}

# ======================================================
# 4. ENERGI → IKLIM
# ======================================================
selected_energy_causing_climate <- granger_sig %>%
  filter(
    From %in% all_energy_vars,
    To   %in% all_climate_vars
  ) %>%
  pull(From) %>%
  unique()

cat("=== ENERGI → IKLIM (SIGNIFIKAN, MIN. 1 LAG) ===\n")
print(selected_energy_causing_climate)

# ======================================================
# 5. IKLIM → ENERGI
# ======================================================
selected_energy_affected_by_climate <- granger_sig %>%
  filter(
    From %in% all_climate_vars,
    To   %in% all_energy_vars
  ) %>%
  pull(To) %>%
  unique()

cat("\n=== ENERGI DIPENGARUHI IKLIM (SIGNIFIKAN, MIN. 1 LAG) ===\n")
print(selected_energy_affected_by_climate)

# ======================================================
# 6. GABUNGKAN VARIABEL ENERGI (ANTI DOBEL)
# ======================================================
final_energy_vars <- unique(
  c(
    selected_energy_causing_climate,
    selected_energy_affected_by_climate
  )
)

if (length(final_energy_vars) == 0) {
  stop("Tidak ada variabel Energi yang lolos seleksi Granger.")
}

cat("\n=== FINAL VARIABEL ENERGI (HASIL GRANGER) ===\n")
print(final_energy_vars)

# ======================================================
# 7. GABUNGKAN DATA IKLIM + ENERGI TERPILIH
# ======================================================
df_selected_energy <- df_energy_bvar[, c("Year", final_energy_vars), drop = FALSE]

df_model_final <- merge(
  data_iklim,
  df_selected_energy,
  by = "Year"
)

# Urutkan berdasarkan waktu
df_model_final <- df_model_final[order(df_model_final$Year), ]

# ======================================================
# 8. CEK HASIL AKHIR
# ======================================================
cat("\n--- DATA FINAL SIAP MODELING (ENERGI ↔ IKLIM) ---\n")
cat("Total Kolom:", ncol(df_model_final), "\n")
print(colnames(df_model_final))
head(df_model_final)
```


```{r}
# ==========================================
# 0. LIBRARY
# ==========================================
library(BVAR)
library(ggplot2)
library(tseries)

# ==========================================
# 1. PREPROCESSING
# ==========================================
data_raw <- df_model_final[, names(df_model_final) != "Year"]

data_scaled_obj <- scale(data_raw)
center_vals <- attr(data_scaled_obj, "scaled:center")
scale_vals  <- attr(data_scaled_obj, "scaled:scale")

data_scaled <- as.data.frame(data_scaled_obj)
```

#Cek Stasioneritas data : 
```{r}
library(tseries)

# === FUNGSI CEK STASIONERITAS ===
cek_stasioner_awal <- function(df) {
  col_names <- names(df)
  results <- data.frame(
    Variable = character(),
    P_Value = numeric(),
    Status = character(),
    stringsAsFactors = FALSE
  )
  
  cat("--- Memeriksa Stasioneritas", length(col_names), "Variabel ---\n")
  
  for(col in col_names) {
    vec_data <- na.omit(df[[col]])
    if(var(vec_data) == 0 || length(vec_data) < 3) {
      p_val <- NA
      stat <- "SKIP (Konstan/Data Kurang)"
    } else {
      # 2. ADF Test
      tryCatch({
        test <- adf.test(vec_data)
        p_val <- round(test$p.value, 4)
        stat <- ifelse(test$p.value < 0.05, "Stasioner (Aman)", "Tidak Stasioner")
      }, error = function(e) {
        p_val <- NA
        stat <- "Error ADF"
      })
    }
    results <- rbind(results, data.frame(
      Variable = col, 
      P_Value = p_val, 
      Status = stat
    ))
  }
  
  return(results)
}

# Cek Stasioner
laporan_awal <- cek_stasioner_awal(data_scaled)
laporan_awal
```

```{r}
plot_acf_pacf_modern <- function(df, title_prefix = "Before Diff") {
  
  for (col in names(df)) {
    
    vec <- na.omit(df[[col]])
    if (length(vec) < 5 || var(vec) == 0) next
    
    ts_data <- ts(vec)
    
    par(mfrow = c(2,1), mar = c(4,4,2,1))
    
    # ================= ACF =================
    acf_obj <- acf(ts_data, plot = FALSE)
    ci <- qnorm(0.975)/sqrt(length(ts_data))
    
    plot(acf_obj$lag[-1], acf_obj$acf[-1],
         type = "h",
         lwd = 2,
         col = "black",
         ylim = c(-1,1),
         main = paste("ACF -", title_prefix, "-", col),
         xlab = "Lag", ylab = "ACF")
    
    # DOT
    points(acf_obj$lag[-1], acf_obj$acf[-1], pch = 16, col = "black")
    
    # CONFIDENCE AREA
    polygon(c(acf_obj$lag[-1], rev(acf_obj$lag[-1])),
            c(rep(ci, length(acf_obj$lag[-1])), rep(-ci, length(acf_obj$lag[-1]))),
            col = rgb(0.2,0.4,0.8,0.2), border = NA)
    
    abline(h = 0, col = "red", lwd = 1)
    
    
    # ================= PACF =================
    pacf_obj <- pacf(ts_data, plot = FALSE)
    
    plot(pacf_obj$lag, pacf_obj$acf,
         type = "h",
         lwd = 2,
         col = "black",
         ylim = c(-1,1),
         main = paste("PACF -", title_prefix, "-", col),
         xlab = "Lag", ylab = "PACF")
    
    points(pacf_obj$lag, pacf_obj$acf, pch = 16, col = "black")
    
    polygon(c(pacf_obj$lag, rev(pacf_obj$lag)),
            c(rep(ci, length(pacf_obj$lag)), rep(-ci, length(pacf_obj$lag))),
            col = rgb(0.2,0.6,0.3,0.2), border = NA)
    
    abline(h = 0, col = "red", lwd = 1)
  }
}

plot_acf_pacf_modern(data_scaled, "Before Diff (Scaled)")
```

```{r}
# ==========================================
# 2. AUTO DIFFERENCING
# ==========================================
auto_diff_check <- function(df, max_diff = 2) {
  
  processed <- list()
  diff_orders <- c()
  last_values <- list()
  summary_list <- list()
  
  for (col in names(df)) {
    
    vec <- df[[col]]
    original <- vec
    d <- 0
    p_val <- NA
    
    repeat {
      test <- adf.test(na.omit(vec))
      p_val <- test$p.value
      
      if (p_val < 0.05 || d == max_diff) break
      
      vec <- diff(vec)
      d <- d + 1
    }
    
    # simpan hasil differencing
    processed[[col]] <- c(rep(NA, nrow(df) - length(vec)), vec)
    diff_orders[col] <- d
    last_values[[col]] <- tail(original, d + 1)
    
    # status
    status <- ifelse(p_val < 0.05, "Stasioner", "Max Diff Reached")
    
    # simpan summary
    summary_list[[col]] <- data.frame(
      Variable = col,
      Order_Diff = d,
      Final_P_Value = round(p_val, 4),
      Status = status
    )
  }
  
  summary_df <- do.call(rbind, summary_list)
  
  return(list(
    data = na.omit(as.data.frame(processed)),
    diff_orders = diff_orders,
    last_values = last_values,
    summary = summary_df
  ))
}

hasil_diff <- auto_diff_check(data_scaled)

data_ready  <- hasil_diff$data
diff_orders <- hasil_diff$diff_orders
last_values <- hasil_diff$last_values

cat("\n=== Summary Auto-Diff ===\n")
print(hasil_diff$summary, row.names = FALSE)
```


```{r}
plot_acf_pacf_after_modern <- function(df, diff_orders) {
  
  for (col in names(df)) {
    
    vec <- na.omit(df[[col]])
    if (length(vec) < 5 || var(vec) == 0) next
    
    ts_data <- ts(vec)
    d <- diff_orders[col]
    
    par(mfrow = c(2,1), mar = c(4,4,2,1))
    
    ci <- qnorm(0.975)/sqrt(length(ts_data))
    
    # ================= ACF =================
    acf_obj <- acf(ts_data, plot = FALSE)
    
    plot(acf_obj$lag[-1], acf_obj$acf[-1],
         type = "h",
         lwd = 2,
         col = "black",
         ylim = c(-1,1),
         main = paste("ACF After Diff (d =", d, ")-", col),
         xlab = "Lag", ylab = "ACF")
    
    points(acf_obj$lag[-1], acf_obj$acf[-1], pch = 16)
    
    polygon(c(acf_obj$lag[-1], rev(acf_obj$lag[-1])),
            c(rep(ci, length(acf_obj$lag[-1])), rep(-ci, length(acf_obj$lag[-1]))),
            col = rgb(0.2,0.4,0.8,0.2), border = NA)
    
    abline(h = 0, col = "red", lwd = 1)
    
    
    # ================= PACF =================
    pacf_obj <- pacf(ts_data, plot = FALSE)
    
    plot(pacf_obj$lag, pacf_obj$acf,
         type = "h",
         lwd = 2,
         col = "black",
         ylim = c(-1,1),
         main = paste("PACF After Diff (d =", d, ")-", col),
         xlab = "Lag", ylab = "PACF")
    
    points(pacf_obj$lag, pacf_obj$acf, pch = 16)
    
    polygon(c(pacf_obj$lag, rev(pacf_obj$lag)),
            c(rep(ci, length(pacf_obj$lag)), rep(-ci, length(pacf_obj$lag))),
            col = rgb(0.2,0.6,0.3,0.2), border = NA)
    
    abline(h = 0, col = "red", lwd = 1)
  }
}

plot_acf_pacf_after_modern(data_ready, diff_orders)
```


```{r}
# ==========================================
# 3. SPLIT
# ==========================================
N_TEST <- 7
n_total <- nrow(data_ready)

train_data <- data_ready[1:(n_total - N_TEST), ]
test_data  <- data_ready[(n_total - N_TEST + 1):n_total, ]

target_cols <- c("Temperature", "Emission_GRK", "Emission_CO2")
```

```{r}
# ==========================================
# 4. INVERSE FUNCTION
# ==========================================
inverse_diff_auto <- function(pred_matrix, last_vals, diff_orders) {
  
  out <- as.data.frame(pred_matrix)
  colnames(out) <- names(diff_orders)
  
  for (col in names(diff_orders)) {
    
    d <- diff_orders[col]
    if (d == 0) next
    
    series <- out[[col]]
    last_val <- last_vals[[col]]
    
    for (i in 1:length(series)) {
      if (i == 1) {
        series[i] <- last_val[length(last_val)] + series[i]
      } else {
        series[i] <- series[i-1] + series[i]
      }
    }
    
    out[[col]] <- series
  }
  
  return(out)
}

revert_scale <- function(df) {
  for (col in names(df)) {
    df[[col]] <- df[[col]] * scale_vals[col] + center_vals[col]
  }
  return(df)
}
```

```{r}
# ==========================================
# 5. PARAMETER FINAL
# ==========================================
best_lags   <- 1
best_lambda <- 0.2
best_alpha  <- 1

# ==========================================
# 6. MODEL TRAIN
# ==========================================
priors <- bv_priors(
  mn = bv_mn(
    lambda = bv_lambda(mode = best_lambda, sd = 0.0001),
    alpha  = bv_alpha(mode = best_alpha, sd = 0.5)
  )
)

model <- bvar(
  data = train_data,
  lags = best_lags,
  priors = priors,
  n_save = 12000,
  n_burn = 5000
)
```


```{r}
# ==========================================
# 7. FORECAST TEST
# ==========================================
preds <- predict(model, horizon = N_TEST)
mean_diff <- apply(preds$fcast, c(2,3), mean)

pred_level  <- inverse_diff_auto(mean_diff, last_values, diff_orders)
forecast_median <- revert_scale(pred_level)

# ==========================================
# 8. EVALUASI + RMSE CI
# ==========================================
results <- data.frame()

actual_test <- tail(df_model_final[, target_cols], N_TEST)

forecast_upper_rmse <- forecast_median
forecast_lower_rmse <- forecast_median

for (col in target_cols) {
  
  act  <- actual_test[[col]]
  pred <- forecast_median[[col]]
  
  mae  <- mean(abs(act - pred))
  rmse <- sqrt(mean((act - pred)^2))
  mape <- mean(abs((act - pred)/(act+1e-10))) * 100
  
  margin <- 1.96 * rmse
  
  forecast_upper_rmse[[col]] <- pred + margin
  forecast_lower_rmse[[col]] <- pred - margin
  
  results <- rbind(results, data.frame(
    Variable=col, MAE=mae, RMSE=rmse, MAPE=mape
  ))
}

cat("\n===== HASIL AKURASI TEST =====\n")
print(results)
```


```{r}
# ==========================================
# 9. VISUAL FORECAST TEST (WAJIB ADA)
# ==========================================
for(col in target_cols) {

  df_hist <- data.frame(
    Year = df_model_final$Year,
    Value = df_model_final[[col]]
  )

  df_fore <- data.frame(
    Year   = tail(df_model_final$Year, N_TEST),
    Value  = forecast_median[[col]],
    Lower  = forecast_lower_rmse[[col]],
    Upper  = forecast_upper_rmse[[col]]
  )

  p <- ggplot() +
    
    # ACTUAL
    geom_line(data = df_hist,
              aes(x = Year, y = Value, color = "Actual"),
              size = 1) +
    
    # CI
    geom_ribbon(data = df_fore,
                aes(x = Year, ymin = Lower, ymax = Upper, fill = "Confidence Interval"),
                alpha = 0.25) +
    
    # FORECAST
    geom_line(data = df_fore,
              aes(x = Year, y = Value, color = "Forecast"),
              linetype = "dashed", size = 1) +
    
    # WARNA
    scale_color_manual(values = c(
      "Actual" = "black",
      "Forecast" = "blue"
    )) +
    
    scale_fill_manual(values = c(
      "Confidence Interval" = "blue"
    )) +
    
    theme_minimal() +
    
    labs(
      title = paste("Forecast Test Result:", col),
      color = "Legend",
      fill  = "Legend"
    ) +
    
    theme(
      legend.position = "bottom"
    )

  print(p)
}
```

```{r}
# ==========================================
# 9B. TABEL FORECAST TEST
# ==========================================
df_forecast_test <- data.frame()

for (col in target_cols) {
  
  df_temp <- data.frame(
    Variable = col,
    Year = tail(df_model_final$Year, N_TEST),
    CI_Upper = forecast_upper_rmse[[col]],
    Forecast = forecast_median[[col]],
    CI_Lower = forecast_lower_rmse[[col]]
  )
  
  df_forecast_test <- rbind(df_forecast_test, df_temp)
}

cat("\n===== HASIL FORECAST TEST =====\n")
print(df_forecast_test)
```


```{r}
# ==========================================
# 10. TRAIN FINAL (FULL DATA)
# ==========================================
model_full <- bvar(
  data = data_ready,
  lags = best_lags,
  priors = priors,
  n_save = 12000,
  n_burn = 5000
)

# ==========================================
# 11. FORECAST FUTURE 7 TAHUN
# ==========================================
H <- 7

preds_future <- predict(model_full, horizon = H)
mean_diff_f <- apply(preds_future$fcast, c(2,3), mean)

pred_level_f <- inverse_diff_auto(mean_diff_f, last_values, diff_orders)
forecast_future <- revert_scale(pred_level_f)

# ==========================================
# 12. CI BERDASARKAN RMSE
# ==========================================
rmse_vals <- setNames(results$RMSE, results$Variable)

forecast_upper_f <- forecast_future
forecast_lower_f <- forecast_future

for (col in target_cols) {
  margin <- 1.96 * rmse_vals[col]
  
  forecast_upper_f[[col]] <- forecast_future[[col]] + margin
  forecast_lower_f[[col]] <- forecast_future[[col]] - margin
}

# ==========================================
# 13. TAHUN FUTURE
# ==========================================
last_year <- max(df_model_final$Year)
future_years <- seq(last_year + 1, by = 1, length.out = H)

# ==========================================
# 14. TABEL FINAL
# ==========================================
df_forecast_final <- data.frame()

for (col in target_cols) {
  
  df_temp <- data.frame(
    Variable = col,
    Year = future_years,
    CI_Upper = forecast_upper_f[[col]],
    Forecast = forecast_future[[col]],
    CI_Lower = forecast_lower_f[[col]]
  )
  
  df_forecast_final <- rbind(df_forecast_final, df_temp)
}

cat("\n===== HASIL FORECAST 7 TAHUN =====\n")
print(df_forecast_final)
```

```{r}

# ==========================================
# 15. VISUAL FUTURE
# ==========================================
for(col in target_cols) {

  df_hist <- data.frame(
    Year = df_model_final$Year,
    Value = df_model_final[[col]]
  )

  df_future <- data.frame(
    Year   = future_years,
    Value  = forecast_future[[col]],
    Lower  = forecast_lower_f[[col]],
    Upper  = forecast_upper_f[[col]]
  )

  p <- ggplot() +
    
    # HISTORICAL
    geom_line(data = df_hist,
              aes(x = Year, y = Value, color = "Historical"),
              size = 1) +
    
    # CI
    geom_ribbon(data = df_future,
                aes(x = Year, ymin = Lower, ymax = Upper, fill = "Confidence Interval"),
                alpha = 0.25) +
    
    # FORECAST
    geom_line(data = df_future,
              aes(x = Year, y = Value, color = "Forecast"),
              linetype = "dashed", size = 1) +
    
    # WARNA
    scale_color_manual(values = c(
      "Historical" = "black",
      "Forecast" = "red"
    )) +
    
    scale_fill_manual(values = c(
      "Confidence Interval" = "red"
    )) +
    
    theme_minimal() +
    
    labs(
      title = paste("FORECAST 7 TAHUN BVAR:", col),
      subtitle = "Future Projection with RMSE-Based Confidence Interval",
      color = "Legend",
      fill  = "Legend"
    ) +
    
    theme(
      legend.position = "bottom"
    )

  print(p)
}
```


```{r}
# ==========================================
# EXPORT TEST FORECAST (IKLIM)
# ==========================================

write.csv(df_forecast_test,
          "forecast_test_BVARiklim.csv",
          row.names = FALSE)

cat("\nFile forecast_test_BVARiklim.csv berhasil disimpan\n")

# ==========================================
# EXPORT METRICS
# ==========================================

write.csv(results,
          "metrics_evaluation_BVARiklim.csv",
          row.names = FALSE)

cat("File metrics_evaluation_BVARiklim.csv berhasil disimpan\n")

# ==========================================
# EXPORT FUTURE FORECAST (IKLIM)
# ==========================================

write.csv(df_forecast_final,
          "forecast_future_7years_BVARiklim.csv",
          row.names = FALSE)

cat("File forecast_future_7years_BVARiklim.csv berhasil disimpan\n")
```



